【裁判字號】    92,上更(一),530
【裁判日期】    950414
【裁判案由】    貪污治罪條例
【裁判全文】
臺灣高等法院刑事判決             92年度上更(一)字第530號
上  訴  人
即  被  告  子○○
選任辯護人  文聞律師
            劉楷律師
            鄭懷君律師
上  訴  人
即  被  告  癸○○
選任辯護人  莊秀銘律師
            甘義平律師
上  訴  人
即  被  告  戊○○
指定辯護人  郭啟榮律師
上列上訴人因貪污治罪條例案件，不服臺灣板橋地方法院89年度
訴字第2318號，中華民國90年7月19日第一審判決（起訴案號：
臺灣板橋地方法院檢察署89年度偵字第22445號）提起上訴，本
院判決，經最高法院發回更審，本院判決如下：
    主  文
原判決關於子○○、戊○○、癸○○部分撤銷。
子○○共同依據法令從事公務之人員，對於監督之事務，直接圖
利，處有期徒刑玖年，褫奪公權陸年。
癸○○共同依據法令從事公務之人員，對於監督之事務，直接圖
利，處有期徒刑伍年陸月，褫奪公權肆年。
戊○○共同依據法令從事公務之人員，對於監督之事務，直接圖
利，處有期徒刑肆年陸月，褫奪公權肆年。
子○○、癸○○、戊○○共同所得之新台幣壹仟捌佰伍拾伍萬零
肆佰元應予連帶追繳沒收，如全部或一部無法追繳時，應以其等
財產連帶抵償之。
    事  實
一、子○○自民國83年3月1日起即擔任臺北縣林口鄉（以下簡稱
    ：林口鄉）鄉長，綜理鄉政及管理該鄉自治事務，為依據法
    令從事公務之人員。而依（77年11月11日經總統令修正公布
    ）廢棄物清理法第5條規定，該法所稱之執行機關為直轄市
    政府環境保護局、縣市環境保護局及鄉鎮市公所（執行機關
    其下則設專責單位，辦理一般廢棄物之清除、處理及稽查工
    作；依廢棄物清理法台灣省施行細則規定清潔隊為專責單位
    ），林口鄉公所則由民政課（下設清潔隊）主管負責稽查取
    締違反廢棄物清理法之業務，就違規應處罰鍰雖同法第30條
    及該鄉分層負責明細表，由鄉公所秘書核定處罰之然鄉長明
    知鄉內有違反廢棄物清理法之情事時，仍負有積極監察督促
    該鄉公所內主管稽查取締，並依法處罰違反廢棄物清理法人
    員之權責。另因林口鄉為台地地形，平均高度約為250公尺
    ，全鄉均屬山坡地保育利用條例第3條及水土保持法第3條第
    3款規定之山坡地，對於違反規定不當使用山坡地者，林口
    鄉公所農業課主管負有舉發之責。鄉長於明知有違反山坡地
    保育利用條例及水土保持法之情事時，亦負有積極監察督促
    該鄉公所內主管舉發違反規定不當使用山坡地人員之權責。
    又依內政部82年12月22日台82內營字第8289415號函修正「
    營建廢棄土處理方案」（於89年5月4日名稱修正為「營建剩
    餘土石方處理方案」），各縣 (市)政府、鄉 (鎮、市)公所
    負責該管轄區內棄土場之申請設置、審查或興建，以及棄土
    場之管理和違規棄土之處理。子○○身為鄉長，對於未依規
    定申請許可，擅自在該鄉內提供山坡地供人傾倒棄土、污泥
    等建築廢棄物，違規不當使用山坡地，因而違反廢棄物清理
    法、山坡地保育利用條例或水土保持法規定時，依法負有積
    極監督鄉公所內相關主管人員稽查取締、處罰或舉發之作為
    義務。
二、緣有泰北磚廠股份有限公司（以下簡稱：泰北公司）於84年
    10月12日，以泰北公司及蘇慶章所有坐落臺北縣林口鄉○○
    段中湖小段第一一六、一一六之一、一一六之三、一一六之
    四、一一六之五、一一六之九、一一六之十五、一一八之一
    、一一九、一一九之十一、一二○、一二○之一、一二○之
    二、一二一、一二二、一二四、一二九之一、一二九之二、
    一二九之三、一三○、一三○之一等地號共21筆土地（亦均
    編為工業區，以下簡稱：本件21筆土地），為開發營造建築
    ，依「山坡地開發建築許可辦法」第18條規定，須向前臺灣
    省政府住宅及都市發展局（以下簡稱：住都局）申請開發許
    可及土地改良填方之工程雜項執照（起造人為元鼎營造有限
    公司，該水土保持計劃書於85年3月15日另經元鼎營造有限
    公司送請住都局審查合格，至於開發許可，依同辦法第18條
    規定若住都局會同都市計劃、土木、水利等單位現場會勘認
    可後免辦開發許可），且山坡地內為水土保持法第8條第1項
    第5款所規定開發建築用地、堆積土石、處理廢棄物之開發
    、使用行為，依水土保持法第13條第1項規定（即於行為當
    時之水土保持法），應先擬具水土保持計畫，送請主管機關
    核定後方可為之，且依法應進行環境影響評估（環保署依環
    境影響評估法第5條第2項規定於84年10月18日訂定發布『開
    發行為應實施環境影響評估細目及範圍認定標準』第10條第
    1 項第1款第4目規定開發面積5公頃以上者《本件21筆土地
    開發面積5.638公頃，以下同》應實施環境影響評估），於
    泰北公司尚未申請開發許可及申請領得填方工程雜項執照、
    及檢送環境影響評估結果、水土保持計畫，亦尚未經主管機
    關住都局核定，為子○○知悉，竟萌利用鄉長對於監督事務
    之職權直接圖利自己之犯意，與其非公務員之堂弟癸○○、
    及時任林口鄉代表會副主席戊○○（該2人均知悉子○○為
    林口鄉長，戊○○對此部分尚無利用鄉代表會副主席身份或
    職權圖利行為），共同基於在泰北公司等所有前開上地設立
    棄土場供人棄之牟利之犯意聯絡，決定由被告子○○以其鄉
    長身份出面與地主或代理人洽談，戊○○負責籌措實得估用
    棄土場之對價資金，癸○○則於實得棄土場後任現場管理，
    具法定經營棄土場所得不法利益，除先扣除費用外，其餘利
    潤，以5、2.5、2.5之比例，各由子○○、戊○○、癸○○
    朋分，嗣由子○○出面，以前開土地之填方工程應交由當地
    人承作；若由外人承作可能引起鄉民抗爭，鄉公所清潔隊亦
    會取締為由，要求受泰北公司委託處理前開土地改良填方事
    宜之己○○將該填方工程交由當地人承作。經己○○同意後
    ，即由戊○○出面向不知情之鄭金元（業經原審判決無罪確
    定）等人借款，共籌資1千5百萬元（其中向鄭金元借得之新
    台幣＜下同＞1千萬元部分，由子○○、癸○○、戊○○3人
    共同簽發面額2千萬元之本票1紙為保證），陸續交付現金或
    匯款子○○或子○○之妻朱明美帳戶內。癸○○並另為子○○覓得不知情之辛○○（業經臺灣板橋地方法院檢察署檢察
    官為不起訴處分確定）充當簽約名義人（即人頭）。85 年1
    月17日，子○○等於林口鄉長辦公室內，由己○○、辛○○
    在有關本件21筆土地使用及再承攬填方工程之協議書上簽名
    （辛○○簽完名後隨即由癸○○帶離現場），當場己○○覺
    辛○○年紀尚輕，遂詢問子○○質疑辛○○是否有能力處理
    本件21筆土地填方工程，子○○答以鄉長身份不方便擔任契
    約當事人，乃由辛○○出名。己○○因知辛○○係子○○之
    人頭，且子○○並囑朱明美當場簽發，以朱明美為發票人、
    付款人均為泛亞商業銀行林口分行、發票日依序分別為85年
    1月23日、同年5月30日、同年7月30日，金額各為5百萬元、
    4百萬元及4百37萬元之支票3紙；另由在場之子○○、戊○○依己○○之要求（保證）於該等支票上背書後，交付己○○收執，作為支付泰北公司前開土地回填土方之下水道、邊
    坡及沈澱池等工程費用（該3紙支票嗣除面額5百萬元之支票
    如期兌現外，餘均因存款不足退票）。己○○同時要求須待
    填方工程之雜項執照取得之後始得填方，並協議填方之土質
    應以地下工程挖掘棄土、山土為限，不得以廢棄物替代。詎
    子○○、癸○○及戊○○均為水土保持法第4條所規定之水
    土保持義務人；渠等均明知系爭土地係山坡地保育利用條例
    及水土保持法所稱山坡地；於泰北公司尚未申請開發許可及
    申請領得填方工程雜項執照、檢送環境影響評估結果，水土
    保持計畫尚未經主管機關住都局核定，即先後僱用辛○○、
    乙○○、丙○○3人於85年1月下旬起在本件21筆土地從事整
    地、整坡作業後約10餘天後（預作為供人傾倒營建廢棄土之
    用），即自85年農曆過年前之（85年農曆過年為2月19日）2
    月中旬至同年6月底止（確實日期不詳），以本件21筆土地
    經營廢土場，每日均係24小時營業（分二班制），視卡車車
    斗大小或土質之種類，每傾倒一車次則收費8百、1千元或1
    千2百元不等，提供不特定之卡車載往該處傾倒廢土、污泥
    等營建築廢棄物，復未依內政部訂頒「營建剩餘土石方處理
    方案」規定合法處理。子○○、戊○○並推由癸○○負責現
    場管理，收取現場卡車司機所繳付之現金或支票；復以乙○○、丙○○（以上二人業經臺灣板橋地方法院檢察署檢察官
    為不起訴處分確定）及辛○○、綽號阿樹之不詳姓名成年男
    子等人在該廢土場分別擔任收帳、看場、收取土尾單及指揮
    車輛進出等工作。子○○明知依前開內政部「營建廢棄土處
    理方案」規定，對於未經依法申請許可，不得設置「棄土場
    」，且本件21筆山坡地未先擬具水土保持計劃，送請目的事
    業主管機關會同主管機關核定（該水土保持計劃書於85 年3
    月15日另經元鼎營造有限公司送請住都局審查合格，但子○○等3人仍未依該計劃書內容傾倒廢棄土），擅自設置廢土
    場供人傾倒廢土、污泥等建築廢棄物，違規不當使用山坡地
    ，不符合內政部訂頒「營建剩餘土石方處理方案」之規定，
    已有違反廢棄物清理法第25條第2款及山坡地保育利用條例
    第35條第1項第4款、水土保持法第33條之行為，本有積極監
    察督促鄉公所主管人員查報取締處罰或舉發之作為義務，竟
    為圖得違法經營廢土場之不法利益，對應積極監督之事務，
    故意不為監督促使鄉公所內相關主管人員取締處罰、舉發，
    藉以繼續違規營運，並獲取1千零10萬6千3百元之不法利益
    。另戊○○分得1百44萬4千1百元，癸○○則獲得7百萬元（
    癸○○所得部分未記入帳冊）。期間，85年4月26日，省住
    都局通知履勘，經己○○前往現場，發覺該處已遭人傾倒廢
    土，責問子○○後，子○○延至同年6月底止始派人架設圍
    籬，停止經營，然於該棄土場非法經營期間，因大量傾倒廢
    棄土，致使本件21筆土地發生水土流失之情形，嗣因子○○
    等違反原先與己○○之約定，己○○乃將上開工程轉由力工
    工程有限公司（下稱力工公司）提出申請，經台北縣政府於
    88年9月17日以88北府工建字第356779號函核准啟用。迨至
    88年8月18日，有林口鄉之民眾匿名檢舉子○○曾於85 年3
    月至6月間，以上開土地供人傾倒廢土之事，經臺灣板橋地
    方法院檢察署檢察官指揮警方於89年12月5日，分別在子○○位於林口鄉湖北村後湖19之1號住處、戊○○位於林口鄉
    ○○路300號住處及臺灣板橋地方法院檢察署等處，逮捕子
    ○○、戊○○及逕行拘提癸○○到案，並扣得戊○○持向鄭
    金元借款，由子○○、戊○○、癸○○為共同發票人用以擔
    保之2千萬元本票1紙（影本留存，原本發還鄭金元妻鄭高罔
    ），與鄭金元由妻鄭高罔（因前述鄭金元出借款項之故）匯
    款朱明美或戊○○之匯款條三紙；又於89年12月18日，經警
    前往乙○○位於林口鄉○○村○○路7之8號4樓住處，查扣
    乙○○以個人所有筆記本記載在該廢土場經營期間為子○○
    等人收支款項之帳冊1本。戊○○於臺灣板橋地方法院檢察
    署檢察官偵查中自白與子○○、癸○○共同經營非法廢土場
    之犯行，另癸○○亦於89年12月5日，經檢察官當庭逮捕，
    並於同日偵查中自白上開非法經營廢土場之犯行。
三、案經臺北縣警察局移送臺灣板橋地方法院檢察署檢察官偵查
    起訴。
    理  由
一、訊據上訴人即被告子○○固坦承其本人或囑其妻朱明美或司
    機李春種、媳詹金慧自乙○○處收得廢土場收入之上開金額
    之支票等情，上訴人即被告癸○○坦承於上開廢土場擔任現
    場管理並收取卡車傾倒廢土之現金7百萬元（更一審卷一第
    58頁，嗣後則翻稱2百萬元）等情；被告即上訴人戊○○亦
    自承與子○○、癸○○共籌資1千5百萬元共同經營廢土場之
    事實；然均矢口否認有貪污治罪條例之圖利犯行；被告子○○及其辯護人辯稱：(1)被告子○○未與戊○○共同經營廢土
    場，在扣案帳冊上簽名，收取上開支票係因與癸○○積欠其
    款項（更一卷一第59），與廢土場無涉。(2)台北縣政府93
    年2月6日北府工施字第0930048579號函中該府環保局表示現
    場並未發現廢棄物，故本件21筆土地並未供人傾倒廢棄物。
    (3)再有關廢土場內傾倒廢土是否合法，並非鄉公所主管。鄉
    公所應取締告發者，僅在於運送過程中有污染路面等情事或
    非廢土場內之任意傾倒行為。縱該廢土場內傾倒廢土之行為
    涉及不法，係歸鄉公所負責查報，亦非屬鄉公所主管監督之
    事務，而係目的事業主管機關即臺北縣政府之權責。且鄉公
    所亦曾就本件土地違規使用之情事，列冊查報函送臺北縣政
    府，自無何圖利他人之犯意或行為，亦無違背職務之行為。
    至鄉公所雖為廢棄物清理法所指之執行機關，但非主管機關
    ，且鄉公所另設有專責單位清潔隊負責辦理，依林口鄉公所
    組織自治條例第10條及林口鄉清潔隊組織規程暨編制表之規
    定，關於違反廢棄物清理法行為之取締事項，及其他有關清
    潔工作之管理、督導及考核事項，均為清潔隊之任務，鄉長
    並未直接參與查報、取締廢棄物之事項，亦不需經鄉長核定
    ，另有明確之職務分工及權責劃分。又依水土保持法第2條
    、第35條及山坡地保育利用條例第2條、第36條之規定，鄉
    公所既非主管機關，亦非罰鍰之執行機關，是本件縱有違反
    水土保持法及山坡地保育利用條例，亦非鄉公所所主管或監
    督，鄉公所充其量僅能就具體違規事實向主管機關即臺北縣
    政府舉發、查報，但此係基於「非主管事務範圍」之協助查
    報性質，並非貪污治罪條例第六條第一項第四款所稱之「主
    管或監督」之性質，自與該條款之要件不合等語。被告癸○○辯稱：雖係受戊○○僱用管理廢土場，然並無公務員身分
    ，應不構成圖利罪之共犯等語。被告癸○○及其辯護人辯稱
    ：(1)縱使被告子○○確有經營該棄土場，然鄉長之職務為綜
    理鄉政及管理該鄉之自治業務；子○○經營棄土場之行為並
    非其執行鄉長職務有關之行為，所以，並不該當於貪污治罪
    條例之圖利罪(2)伊雖係受戊○○僱用管理廢土場，然並無公
    務員身分，應不構成圖利罪之共犯。被告戊○○辯稱：子○○向其表示廢土場係合法，乃決定出資1千5百萬元。本件全
    由子○○出面與泰北公司己○○接洽承作工程，對於簽約事
    項及過程均未參與，當時約定須申請核准後，始能供人傾倒
    廢土，不知子○○未經許可即擅自經營云云。
二、
  (一)本案相關之共犯、證人供述證據之證據能力：按現行刑事訴
    訟法第159條第1項：「被告以外之人於審判外之言詞或書面
    陳述，除法律有規定者外，不得作為證據」、同法第159條
    之1第2項、第159條之2、第159九之3之有關傳聞法則之規定
    ，以及同法第158條之3：「證人、鑑定人依法應具結而未具
    結者，其證言或鑑定意見，不得作為證據」之規定，係92年
    2月6日始經修正公布，同年9月1日施行，依同年2月6日公布
    施行之刑事訴訟法施行法第7條之3規定：「中華民國92年1
    月14 日修正通過之刑事訴訟法施行前，已繫屬於各級法院
    之案件，其以後之訴訟程序，應依修正刑事訴訟法終結之。
    但修正刑事訴訟法施行前已依法定程序進行之訴訟程序，其
    效力不受影響」。經查：本案係於89年12月28日修正刑事訴
    訟法施行前繫屬於原審法院，此有原審法院收文章蓋於臺灣
    板橋地方法院檢察署89年12月28日板檢吉格89偵字第22445
    號送審函可稽（見原審卷第1頁），依前開法條規定，對於
    提起上訴之案件，於修正刑事訴訟法施行前，原審及本院於
    第1次更審前審理就可得為證據之證據，已依法定程序調查
    者，其效力不受影響，仍得為證據。本案共犯被告子○○、
    癸○○、戊○○、乙○○、丙○○、辛○○、鄭金元等人及
    己○○、許有成、朱明美、石欣穎、李春種、黃美雲、鄭高
    罔等人，先後以被告（或犯罪嫌疑人）、證人身分於警詢、
    偵查、原審、本院第1次更審前，業經原審、本院分別於上
    揭刑事訴訟法修正條文施行前之調查及審判期日，依刑事訴
    訟法第165條第1項及當時有效之修正前同法第173條第1項規
    定之法定程序，提示筆錄並告以要旨，同時詢問被告之意見
    ，以踐行調查證據程序，揆諸前揭說明，上開供述證據之證
    據能力，不受前揭新修正刑事訴訟法第159條第1項、第158
    條之3等規定之影響（最高法院94年度臺上字第471號、第12
    21號、第3742號判決意旨參考）。
  (二)至於辯護人請求調閱證人丙○○之警詢錄音帶，惟經本院以
    公務電話詢問臺北縣政府警察局，經該局陳稱並無該錄音帶
    ，此有本院公務電話查詢記錄表在卷可稽（本院更一審卷二
    第259頁），而證人丙○○於本院亦證稱：警詢所言均實在
    ，並無他人逼迫伊陳述等語（更一審卷二第148頁），是證
    人丙○○警詢筆錄自有證據能力。
三、
  (一)泰北公司及蘇慶章所有之本件21筆土地，自85年2月間某日
    起至同年6月底止，確曾遭人非法設置廢土場，而提供不特
    定之卡車司機，在該處傾倒廢土、污泥等建築廢棄物等情，
    業據證人己○○於警訊、偵查、原審及本院更審中指證甚詳
    （見台灣板橋地方法院檢察署89年度偵字第22445號（下稱
    偵字卷）第72至74頁、89年度他字第2628號（下稱他字卷）
    第60頁至66頁、原審卷一第97頁、本院更一審卷二第93至95
    頁筆錄）。而力工公司於86年、87年間，就本件21筆土地依
    「臺北縣廢磚場、廢魚池等凹地申請營建工程剩餘土石方回
    填恢復地貌申請作業程序」之規定，向臺北縣政府申請回填
    營建剩餘土石，原申請回填土方之體積為15萬立方公尺，臺
    北縣政府則函覆可回填土石之體積僅為99點635立方公尺，
    面積部分由原申請之回填土方5萬3千5百14平方公尺，經臺
    北縣政府函覆得回填之面積僅為4點9公頃，有臺北縣政府86
    年10月6日86北工建字第Ｍ5543號函、87年7月7日87北府工
    建字第147559號函各一件在卷為憑（見他字卷第70、71頁）
    。足見上開土地因遭人大量傾倒廢土，導致力工公司經臺北
    縣政府函覆得回填土方之體積及面積，均少於原所申請之體
    積及面積。再臺北縣政府環保局、農業局、地政局及工務局
    前曾於85年7月12日，共同派員前往現場進行會勘結果，發
    現現場營建廢土堆置之數量為約43萬立方公尺、面積約10點
    八公頃、高度約4公尺，有84重建字第077、078號建照棄土
    地點會勘紀錄一份在卷可考（見原審第一宗卷被告子○○選
    任辯護人所提之被證四資料，卷一第167頁）。且經檢察官
    先後於89年12月8日、同年月18日會同臺北縣新莊地政事務
    所測量人員前往現場勘驗，有勘驗現場之錄影帶1捲、現場
    照片1本、勘驗筆錄2份及臺北縣新莊地政事務所土地複丈成
    果圖一份在卷可參，復有土地登記簿謄本一份及傾倒廢土前
    後之照片四幀附於偵查卷可參（見他字卷第104至120頁，偵
    字卷第170、171、205、206、229、230、231頁，原審第一
    宗卷）。依本件21筆土地遭傾倒廢棄物之體積甚大、面積甚
    廣及深度非淺等情，顯見該處確曾遭人非法設置廢土場，並
    提供不特定之人大量傾倒廢土至明。
  (二)證人辛○○於警訊中係稱：大約於簽約（即85年1月17日）
    後數日，即受僱前往該廢土場工作等語（見他字卷第32頁背
    面）。及至原審則證稱：因家人不讓我在那裡工作，做一個
    月，過完年後即未去上班了（見原審卷一第214、215頁），
    於本院更審中證稱：伊於簽訂合約（85年1月17日）之後隔
    15日以內到棄土現場工作，伊到現場就幫忙整地，當時車子
    還沒有卡車進來倒土，卡車進來倒土大約從整地完半個月之
    後約2月15日左右卡車就進來倒土，伊是在農曆年過後再去
    上班10天，約3月初，約3月5日伊收到工資後家人就不讓我
    繼續在那邊工作等語（更一審卷二第99、100頁），證人丙○○於偵查中證稱：約在85年農曆年前不到1個月時（經查
    85年農曆春節為85年2月19日），受僱於被告子○○在該廢
    土場工作，……；離職係因空氣髒、滿身灰塵、下雨天很辛
    苦等語（見偵字卷第112頁至114頁），證人丙○○於本院證
    稱：伊於前後工作約4、5個月，擔任看管車輛進出、現場管
    理、收錢，伊到泰北棄土場工作的時候，現場尚未經開始填
    土，只是在整地（本院更一審卷二第141、146頁），證人乙○○於本院證稱：伊於85年農曆過年前大約10幾天前即在該
    棄土場工作，負責將現場的土方整平。伊是在整地的時候就
    進場工作了，整地約10餘天，正式營運（指傾倒廢棄物）的
    時候是在後面，就是在農曆過年前伊收了10餘天現金（此部
    分如後述），前後工作約4、5個月，領過4、5次薪水（更一
    審卷二第141、146、158頁），證人乙○○於本院證稱：伊
    到該棄土場工作，是約在85年農曆過年10餘天前，伊負責收
    土尾單，伊在帳簿上從3月以後才有帳目的記載，是因為當
    時現場還要先整地伊是根據土尾單的數量記載下來登載在簿
    冊上，伊現在記載在3月2日，實際的倒土時間，應該從我帳
    簿上所記載的日期往前推算半個月的時間左右，伊記載在帳
    簿上的時間計算要算新曆年，……有時候客戶會開支票給他
    開3個月的票期（即俗稱之遠期支票）等語（更一審卷二第
    150、156、158頁），其於偵查中證稱該廢土場實際經營至
    85年6月底或7月中旬（按應非7月中旬，如後述），詳細時
    間伊已忘記等語（偵字卷第239頁背面），證人己○○於本
    院證稱：伊大約在85年3、4月間，伊叫許金成載伊去現場看
    ，當時我看到大概情形就是有卡車在進出，現場有在工作，
    ……，應該是說填土大約佔土地的三分之一，現場已經有地
    下土（就是指建築廢土），伊到現場看的時候還沒有圍籬，
    後來有沒有圍籬我不知道，伊只去看一次就沒有再去看，伊
    不知被傾倒的地下土有多少亦不知被傾倒建築廢棄土到何時
    等語（更一審卷第93頁）又臺北縣政府環保局、農業局、地
    政局及工務局前曾於85年7月12日，共同派員前往現場進行
    會勘時，已發現並無再斷續運進土方之情形（見原審第一宗
    卷被告子○○選任辯護人所提之被證四資料，卷一第167頁
    反面），綜合上開證人乙○○、丙○○、辛○○、己○○所
    述，關於該棄土場經營之起訖時間，雖因時間久遠，難以明
    確記憶實際經營之時間，然可得知應係辛○○、乙○○、丙○○等人於85年1月下旬起在本件21筆土地從事整地、整坡
    約10餘天後（預作為供人傾倒營建廢棄土之用），即自85年
    農曆過年前之（85年農曆過年為2月19日）2月中旬即供他人
    傾倒廢土、污泥等營建廢棄物，亦與證人乙○○所稱實際倒
    土時間，係記載帳冊中之支票85年3月2日往前推算半個月之
    時間相符，再者，復參以證人丙○○領取5次薪水，被告癸○○亦陳稱：棄土場於85年2月開始，經營至85年6月等語（
    偵查卷第130頁、原審卷二第33頁），另臺北縣政府於85 年
    5月3日曾會同有關單位人員勘查部分本件21筆土地，亦發現
    仍有該地區開挖整地、採取土石，違規經營使用山坡地，而
    裁處辛○○罰鍰1萬5千元等情（見原審卷一第161頁臺北縣
    政府行政罰鍰裁決書），及臺北縣政府環保局、農業局、地
    政局及工務局前曾於85年7月12日，共同派員前往現場進行
    會勘時，已發現並無再斷續運進土方之情形（見原審第一宗
    卷被告子○○選任辯護人所提之被證四資料，卷一第167頁
    反面），則該棄土場結束時間，應係在同年6月底止，至於
    證人乙○○於偵查或原審、本院審理中就棄土場經營時間先
    後陳稱85年4月中旬至85年7月底止、或85年2月20日起開始
    傾倒棄土云云，均應係誤記所致，另其所記帳冊之最後一紙
    支發票日期為85年8月5日（見原審卷二第343至345頁勘驗筆
    錄），然其於本院亦證稱係有可能3個月之遠期支票，是此
    一日期尚不足援以認定該棄土場結束之日期，另被告子○○
    陳稱其於85年4、5月間即委託李正隆將本件21筆土地施作圍
    籬禁止他人傾倒廢棄物云云，然本件棄土場係經營至85 年6
    月底止，已如上述，然證人李正隆於本院證稱：85年間伊在
    本件棄土場圍了2米高圍籬，許置時間伊忘記了等語（本院
    上訴卷第234頁），依證人李正隆所證已就圍籬之時間不復
    記憶，是縱若被告子○○確有僱請李正隆將本件21筆土地施
    作圍籬，亦非在85年4、5月間，是被告子○○所稱該棄土場
    係在85年4月間即已結束云云，自與事實不符。
  (三)被告子○○因知悉泰北公司於84年間，就本件21筆土地向住
    都局申請土地改良填方之工程執照中，亦尚無環境影響評估
    結果，水土保持計劃尚未核定，於主管機關住都局尚未核准
    前，遂以前開土地之填方工程應交由當地人承作，若由外人
    承作，可能引起鄉民抗爭，鄉公所清潔隊亦會開立罰單等事
    由，要求受泰北公司委託處理前開土地改良填方事宜之己○○將工程交由當地人承作，經己○○同意後，即於85年1月
    17日，在被告子○○之林口鄉長辦公室內，由己○○與被告
    子○○之人頭辛○○，就有關本件21筆土地使用及再承攬填
    方工程之協議書上簽名，嗣後被告子○○卻未經主管機關許
    可，擅自將該等土地設置廢土場使用等節，業據證人己○○
    於警訊、偵查及原審及本院更審中均證稱：泰北公司有於84
    年間，就泰北公司、蘇慶章所有如起訴書所載之21筆土地向
    當時之住都局申請土地改良填方之工程執照，於尚未獲准前
    ，子○○有跟我（己○○）表示希望工程交由當地人承作，
    後來就由子○○承作土地改良工程，嗣於85年1月17日在林
    口鄉鄉長辦公室，地主部分由我代表簽約，承作人部分由辛○○代表簽約，因我不認識辛○○，且原來曾一同洽談之國
    原營造公司，在簽約當時未到場，我因而詢問被告子○○此
    事，子○○表示他的身份不方便在契約上出名，所以推出辛○○此人，所以當時我已知道辛○○是子○○的人頭，簽約
    時，被告子○○、戊○○及辛○○、朱明美都有在場，當時
    我不認識被告癸○○及鄭金元，他們有無在場，我不知道，
    在場約有七、八到十個人，朱明美並當場簽發面額分別為5
    百萬元、4百萬元、4百37萬元之支票3紙，因我不放心辛○○此人，故要求被告子○○、戊○○2人在上述3紙支票後面
    背書（保證），當時所簽訂之協議書內容並特別約定要於執
    照合法申請核准後及向工務局申請查驗前，不得傾倒廢土及
    垃圾，簽約後，一直到4月初因住都局通知要會勘，會勘結
    果發現現場已被傾倒廢土，我到現場發現該處被傾倒之廢土
    已接近土地三分之一，現場已經有地下土（即建築廢土），
    後來我有去找被告子○○，子○○說不好意思偷跑，並反問
    我執照申請下來了沒？當時泰北公司尚未申請上述執照下來
    等情明確（見他字卷第18、20、50、51、52、60至66頁，原
    審卷一第79至100、本院更一審卷二第92 至94、265、267頁
    ）。證人蘇耀坤（即地主蘇慶章之子）於偵查中亦證稱：己○○是我家族極為信任之顧問，所以本件土地亦委由己○○
    開發規劃，之後該等土地遭子○○傾倒廢土之事，己○○亦
    有向我報告過等語（見他字卷第66頁）。證人辛○○於原審
    及本院證稱：於契約書上簽完名後即離開，對上開三紙支票
    之簽發及交付泰北公司等情均不知悉（見原審卷一第214至
    217、更一審卷二第98、99、100頁）；證人吳健崧於警訊、
    偵查、原審及本院中均證稱：係經戊○○介紹前往該廢土場
    ，而由子○○僱用在該處工作，伊在警察局接受詢問時，警
    詢筆錄內容中所言是否均出於伊自由陳述伊於警詢中所言（
    即89年度偵字第22445號偵查卷第86、87頁警詢筆錄）都是
    伊在現場看到的事實，沒有錯等語（偵字卷第86頁反面、87
    、112頁、原審卷二第238頁、更一審卷二第141、147頁）；
    證人乙○○於偵查中亦稱：係受僱於子○○、癸○○、戊○○所經營之廢土場，事實上伊知道老闆是子○○、戊○○、
    癸○○，伊在棄土場工作期間，子○○去過該棄土場等語（
    見偵字卷第226頁、原審卷一第109頁，本院上訴卷第235 頁
    ）被告癸○○於偵查中亦稱：因地主跟鄉長有認識，戊○○
    在鄉長辦公室泡茶，知道此事說要合作，才經營廢土場等語
    （見偵字卷第144頁背面）。已見被告子○○確有經營該廢
    土場之事實。再依扣案帳冊所示，被告子○○本人與其妻朱
    明美、媳婦詹金慧、司機李春種於帳冊上簽名，以示簽收款
    項或代收款項之紀錄，並經原審勘驗帳冊屬實，有勘驗筆錄
    在卷足憑（見原審卷2第343至345頁）。被告子○○於偵查
    、原審及本院更審審理中並自承朱明美、詹金慧、李春種於
    帳冊上簽名，均係代為收取支票及現金（偵查卷第219至222
    、387至389頁，原審卷一第0000000、卷二第259頁、卷三第
    27、187、201頁，本院更一審卷二第59頁）。證人朱明美、
    詹金慧、李春種於偵查中亦到庭證稱彼等係代被告子○○向
    乙○○收取上開現金及支票無誤。雖被告子○○於偵查中辯
    稱：因被告癸○○時常在外面喝酒，始與朱明美、詹金慧等
    人代收款項，該等款項均有交給癸○○，僅係代收而已（見
    偵字卷第31頁）。及至原審90年1月18日調查時亦稱：於帳
    冊上簽名係代收款項（見原審卷一第140、141頁），於本院
    更審時則陳稱：係癸○○欠伊錢云云（本院更一審卷二第59
    頁），被告子○○就就收取該款項之原由，前後所借已有不
    符，且被告癸○○於89年12月28日經原審與被告子○○隔離
    訊問時，則稱：被告子○○時常缺錢需用錢周轉，因子○○
    幫我許多忙，我就告知管帳之乙○○，如子○○缺錢，可至
    該處拿錢，所以子○○才會在帳冊上簽名，以表示子○○有
    前往借錢周轉等語（見原審卷一第29頁）。被告癸○○、子
    ○○就於帳冊上簽收之理由，互有不一，彼此矛盾，顯難採
    信足證子○○收取，該等款項確係經營廢土場所得至灼。查
    被告子○○既負責出面向己○○承包本件填土工程，並由其
    妻開立支票支付己○○，再僱用乙○○、丙○○至廢土場工
    作，復於經營期間或由本人、或家人至廢土場收取經營收入
    之款項，足見被告子○○確有經營該廢土場無疑。
  (四)被告戊○○於本院前審調查、審理中坦承與被告子○○、癸○○共同經營本件廢土場，並出資1千5百萬元，占有百分之
    25股份；被告子○○則有百分之50股份；另被告癸○○負責
    管理現場，亦得分配百分之25利潤等情。證人乙○○於警訊
    、偵查及原審證稱：我受僱在該廢土場擔任開挖土機整地及
    收帳之工作，是被告癸○○及戊○○僱用我的，廢土場有時
    收票、收現金比較少，現金通常是被告癸○○在現場收的，
    收支票回來時就拿給被告子○○及癸○○、戊○○，通常每
    車15米都是收1千元，帳冊上除有特別註記收1千2百元外，
    否則大都收1千元（因分二班制，戊○○稱亦有土質關係而
    收取每車800元之情形，更一審卷二第17頁）。又帳冊上所
    以有被告子○○及朱明美之簽收紀錄，是因為被告子○○有
    經營廢土場，而被告癸○○拿土尾單給他，我去收錢回來交
    給被告子○○等人後，則由其等所簽收，被告等經營廢土場
    期間，所有帳目均在扣案帳冊上，被告子○○及癸○○、戊○○均曾到過該廢土場等語（見偵字卷第198、199、236至
    240 頁，原審卷一第105至110頁）。證人辛○○於警訊、偵
    查及原審則證稱：我（辛○○）於85年1月17日有在林口鄉
    長辦公室與泰北公司訂約，係被告癸○○找我代為訂約，訂
    約時有被告子○○、癸○○及己○○在場，其他人我不認識
    ，當時在場的有五、六個人，我並有受僱於癸○○在該廢土
    場工作，薪水係癸○○發給我，廢土場係二十四小時經營，
    我每日上班時間約有50至70部的車子進場，有時沒有那麼多
    ，進場的車輛係載運廢土及建築廢棄物等語（見偵字卷第19
    、20 、115至118頁，原審卷一第217至223頁，更一審卷二
    第100 、101頁）。證人丙○○於警訊、偵查及原審中均證
    稱：我（吳建菘）經被告戊○○介紹前往棄土廠工作，再經
    被告子○○僱用，戊○○有說廢土場要申請執照，廢土場係
    24小時經營，進場的車輛係載運廢土及建築廢棄物，我有看
    過被告子○○、戊○○、癸○○到廢土場，都沒有停留太久
    ，我在廢土場工作期間，沒有人前往取締過，戊○○有向我
    說他有出錢經營該廢土場，而且整個林口鄉○○○道被告子
    ○○有合夥經營的事情等語（見他字卷第32、33、43、44頁
    ，偵字卷第17、112至115頁，原審卷二第232至239頁）。依
    證人丙○○、乙○○、辛○○所稱，被告癸○○、戊○○確
    有與被告子○○共同經營本件廢土場至灼。甚且，被告戊○○為籌資而出面向不知情之鄭金元借款1千萬元部分，且由
    被告子○○、癸○○、戊○○3人共同簽發面額2千萬元之本
    票1紙為保證，鄭金元則陸續交付現金或匯款子○○或子○○之妻朱明美帳戶內等情，亦據鄭金元於警詢中供承綦詳，
    且有該紙本票在卷可稽（偵查卷第14頁反面、15頁、35頁）
    ，若被告子○○、戊○○、癸○○3人未共同經營該棄土場
    ，渠等3人又何須在該紙籌措資金之保證本票上共同簽名，
    擔任共同發票人，又何以鄭金元會將該筆款項交付予子○○
    或匯入被告子○○之妻朱明美帳戶內，被告等3人確實經營
    該棄土場，彰彰明甚。至於證人即同案共同被告癸○○、戊○○、證人乙○○、丙○○、辛○○等人或於偵查及原審或
    於本院更審審理中證稱：不知被告子○○是否有經營為該棄
    土場或僅係傳聞聽說子○○為該棄土場負責人云云，此部分
    核均係迴護被告子○○及相互勾串之說詞，不足採信。另縱
    使證人乙○○、丙○○、辛○○等人於警詢、偵查、原審、
    更審中對於受僱人究為被告子○○或被告癸○○或被告戊○○，雖前後不同，惟被告子○○、癸○○、戊○○等3人係
    合夥共同經營該廢土場，則究竟何被告為實際之僱主，亦不
    影響被告等3人共同經營該棄土場之行為，附此敘明。
  (五)
  (1)依原審勘驗扣案本件廢土場經營期間所使用之帳冊，及參酌
    證人乙○○於偵查及原審調查時就帳冊部分記載內容之證言
    （見偵字卷第236至240頁，原審卷二第342至345頁），該本
    帳冊共有60頁，其中【第1頁至第37頁】係記載進場車次，
    【第38頁背面】記載被告子○○之配偶朱明美於85 年5月29
    日簽收證人乙○○所交付之土尾錢支票8張及現金，共105萬
    元（其中支票8張之面額分別為27萬7千5百元、25萬9千2百
    元、11萬6千4百元、24萬4千8百元、6萬1千6 百元、3萬4千
    5百元、3萬2千4百元、2萬元，現金一筆3千6 百元，【第39
    頁正面】記載朱明美於85年6月19日簽收發票日為同年8月27
    日、面額13萬1千7百元之支票1張，【第46 頁背面】記載被
    告子○○於85年6月26日收受證人乙○○所交付面額分別為9
    萬9千元、23萬1千6百元、13萬5千6百元之支票3紙，【第48
    頁正面】記載朱明美於85年6月22日收受面額共53萬9千元之
    支票共5紙（面額分別為6萬9千6百元、9萬7千5百元、16萬8
    千元、12萬5千9百元、7萬8千元），【第49頁正面】記載被
    告子○○於85年6月13日簽收發票日為85年7月20日、面額24
    萬元之支票1紙，【第50頁正面】記載朱明美於85年6月4日
    簽收面額分別為12萬元及14萬4 千9百元之支票2紙、被告子
    ○○於85年6月8日收受乙○○交付之現金10萬元，【第50頁
    背面】記載85年5月6日被告戊○○之配偶黃美雲簽收乙○○
    交付面額共1百34萬4千1百元之支票共6張（面額分別為18萬
    9千6百元、16萬7千8百元、10萬2千元、37萬2千元、22萬2
    千3百元、29萬零4百元）及現金10萬元，總計1百44萬4千1
    百元，【第54頁背面】記載被告子○○於85年6月18日收受
    乙○○交付大眾銀行支票面額16萬6千5百元，85年6月20日
    朱明美簽收乙○○所交付面額共11萬零4百元之支票2張（面
    額分別為8萬5千2百元、2萬5千2百元），【第55頁正面】記
    載朱明美簽收面額共38萬1千3百元之支票3張（面額分別為
    22萬零5百元、8萬7千6百元、7萬3千2百元），【第55頁背
    面】記載朱明美於85年5月18日收受現金30萬元，同年月20
    日由被告子○○之司機李春種代為簽收面額各50萬元之支票
    2張，共1百萬元，同年月27日由被告子○○之子媳詹金慧代
    收60萬元之支票1張，【第56頁背面】記載85年3月26日李春
    種代收面額各為12萬元、22萬元之支票2張，同年3月28日被
    告子○○簽收現金5萬元，同年4月12日被告子○○簽收現金
    81萬6千元，同年4月29日被告子○○簽收現金5萬元，同年5
    月8日李春種代收支票2張共22萬5千2百元（面額分別為13萬
    3千2百元、10萬2千元），【第57頁背面】記載85年3月26日
    李春種代收現金3筆各為2萬1千6百元、8萬5千8百元、20萬
    元，同日並代收支票2張面額分別為5萬5千1百元、28萬1千7
    百元，同年3月28日李春種代收面額16萬零6百元之支票1張
    ，【第58頁背面】記載85年3月23日李春種代收支票8張面額
    共47萬7千6百元（面額分別為6萬3千元、2萬7千2百元、2萬
    3千1百元、3萬6千元、3萬2千2百元、10萬6千8百元、11萬2
    千7百元、7萬6千6百元），【第59頁背面】記載李春種簽收
    6紙支票面額分別為8萬1千元、2千元、6萬6千元、14萬4千5
    百元、11萬6千4百元、5萬6千元，被告子○○於85年3月15
    日簽收支票2張面額分別為3萬4千元、18萬4千元，【第60頁
    背面】被告子○○簽收支票6張面額分別為24萬6千4百元、1
    4萬5千8百元、10萬元、11萬9千元、7萬7千元、3萬5千元，
    李春種代收支票5張面額分別為11萬5千元、28萬6千6百元、
    16萬元、4萬2千元、1萬2千元，有扣案帳冊1本及原審勘驗
    該本帳冊後所製作之勘驗筆錄在卷為證。依上開帳冊所示之
    簽收紀錄，被告子○○、妻朱明美、子媳詹金慧、司機李春
    種所收取之支票及現金，共有1千零10萬6千3百元，被告戊○○由配偶黃美雲代收之現金及支票部分，則共1百44萬4千
    1百元，被告子○○、戊○○於偵查、原審中及本院更審並
    各自承朱明美、詹金慧、李春種及黃美雲，係分別為其等收
    取支票及現金等情不虛，證人朱明美、詹金慧、李春種與黃
    美雲於偵查中亦到庭證稱彼等係各代被告子○○及戊○○向
    乙○○收取上開現金及支票。足見被告子○○、戊○○於經
    營棄土場期間，分別所獲取之利益依序各為1千零10萬6千3
    百元及1百44萬4千1百元無訛。
  (2)又本件廢土場於經營期間，提供不特定卡車傾倒廢棄物收款
    方式，一者係由乙○○持所謂之「土尾單」向卡車司機收取
    現金或支票，二者則係由被告癸○○收取卡車司機現場所交
    付之現金，而前者之現金及支票收入均記載於上述扣案之帳
    冊中，後者之收入則未記入帳冊等節，已據證人乙○○於偵
    查中證述明確（見偵字卷第240頁），被告癸○○於原審調
    查時亦供認上情無誤（見原審卷三第31頁背面）。則被告癸○○所得既未經記入帳冊，自無從依帳冊認定所得利益。而
    被告癸○○於偵查中先稱所得之利益為7百萬元（見偵查卷
    第145頁，更一審卷二第58頁）；及至原審調查、審理、更
    審中則改稱僅實得2百餘萬元。惟其於本院更審中曾陳稱：
    「當時我管理廢土場我有收到大約如同乙○○所述的金額約
    700餘萬，因為乙○○比較清楚，我沒有在管帳我不是很清
    楚，我拿的部分我自己沒有記帳，乙○○講的應該是正確的
    」（更一審卷二第58頁），證人乙○○於偵審中均稱：癸○○曾表示有收得6、7百萬元之現金等語（見偵查卷第240 頁
    、原審卷二第352頁、更一審卷二第154、155頁）。證人乙○○雖僅係自被告癸○○處聽聞，惟證人乙○○係現場收取
    支票帳款之人，被告癸○○若確無得有7百萬元之現金，決
    不致於向乙○○坦承收取之現金金額，且參以被告癸○○於
    偵查中供述：有時百來輛，有時3百台之間，平均1百50台至
    3百台之間，每台1千2百元（詳偵查卷第22445號卷第145頁
    ），及本院更審中所述：「乾淨的廢棄土一車8百元，含水
    較多的廢土，1仟到1仟2百元，我們是24小時營業。我們收
    錢都是看車斗的大小收錢，車斗7米的8百元，7米以上的1仟
    元到1仟2百元。現場還是乙○○比較內行，所以我才會請乙○○來幫忙。收現金或是支票都會交給我，現金大部分我花
    光」等語（更一審卷二第16頁），另證人乙○○證稱：大約
    每天2百多部車進入等語（第一審卷 (二)第353頁），該棄
    土場之現金由癸○○及丙○○收取，伊負責現場未收取之現
    金，事後拿土尾單去收帳收取之現金叫伊拿給戊○○，即前
    開是144萬餘元部分（更一審卷二第155、156頁），另證人
    丙○○於本院亦證述：伊僅於該棄土場供人傾倒廢棄土之初
    始收取10餘天之現金（更一審卷二第158頁），則依此可知
    在該棄土場之現場所收取現金之人除丙○○僅收取10餘天外
    ，應係被告癸○○在該現場收取現金無誤，又佐以扣案帳冊
    第1至37頁所載民國85年3月初至同月18日間進場車輛台數，
    在短短18日間，進入上開棄土場之車次已超過15000台以上
    （詳偵查卷第244至280頁），則以之粗略估算該棄土場自85
    年2月中旬起至同年6月底止，於4個月長之現場所收取之現
    金，決非僅止於區區2百萬元之數額，是被告癸○○供承此
    部分收得之現金有7百萬元等語，應較與事實相符，且有該
    扣案之帳冊加以佐證，自可採信。至於證人即共同被告戊○○於偵查中供稱：伊知道當時進入土場的車輛有33000多台
    ，壹台車1200元，有帳簿，伊有看過帳簿，帳簿是子○○拿
    去云云（偵查卷第129正反面），然其於原審中陳稱：曾親
    見該棄土場之日報表，該棄土場於經營期間共有3萬6千多台
    車次，惟不知每車次收款多少等語（見原審卷三第207頁）
    ；被告戊○○此部分陳述，前後已有諸多不符，且於本院更
    證稱：我如果不這樣講警察不理我，當時帳簿就只有丙○○
    拿給我那壹本，我也沒有講說帳簿是子○○拿去，我沒有拿
    給子○○。我在檢察官那邊講話的內容我忘記了，我所講都
    實在等語（更一審卷二第166、281頁），則證人即共同被告
    戊○○此部分證述並無其他證據可資佐證，內容是否屬實，
    已有可疑，其故意將涉案情節誇大渲染，以博取加深檢警人
    員重視，亦非不無可能，且訊之被告子○○亦堅決否認確有
    此部分情節，復佐以證人乙○○於偵查中證稱：該棄土場經
    營期間之獲利應不超過2千萬元等語（見偵查卷第227頁），
    自不得遽以認定證人即共同被告戊○○所證稱當時進入棄土
    場之車輛多達有33000或36000台及被告子○○。另證人丙○○於本院雖又證稱：伊於該棄土場供人傾倒廢棄土之初始收
    取10餘天之現金，每台車700或800元，約1、2百台，連同帳
    冊均交給戊○○云云（更一審卷二第148、158頁），惟訊據
    被告戊○○則當庭否認有收取此部分之現金，僅坦稱收受該
    帳冊而已等語（更一審卷第166頁），嗣經證人丙○○與被
    告戊○○當庭對質後，證人丙○○則改稱：「實際上土場一
    開始的收入都是給付在現場的工資及工人吃飯，所以帳簿上
    記載都是只有帳面上的錢，後來我有將帳交給戊○○，並沒
    有現金交給戊○○」等語（更一審卷二第166頁），參以本
    件被告戊○○所籌得之資金，全數交予被告子○○或匯入其
    妻朱明美之帳戶內，已如前述，且亦查無證據證明被告子○○亦有現實提出該棄土場初期整地時所須之必要花費，則證
    人丙○○將該棄土場初期經營所得先行給付現場工人工資或
    整地及其他費用，待日後再行結算，亦甚有可能，自不得遽
    以認定被告戊○○亦得有此部分之款項，附此敘明。
  (3)證人即共同被告戊○○於偵查中陳稱：總共10股，子○○占
    5股，癸○○占2.5股，伊占2.5股，比如一天收入1萬元，子
    ○○分5千元，伊收2千5百元，癸○○收2千5百元，這是當
    時伊與子○○、癸○○約定的等語（偵查卷第128面反面、
    第129頁），雖其嗣後於本院更審中翻異證稱：股份比例是
    癸○○提議，伊不知是否癸○○假藉子○○名義與伊洽談股
    份比例之事，伊事後並未向子○○提及云云（更一審卷二第
    163、164頁），而被告子○○、癸○○雖亦同聲否認有股份
    比例之事，然查證人即共同被告戊○○於偵查中陳稱：子○○要求伊出1千5百萬元，說4個月可以領回2千5百萬元等語
    （偵查卷第128頁），則以鉅額投資，且再短期內即可回收
    近1倍之利潤，可謂之暴利，彼此若無出資或分紅比例，以
    渠2人之身分、社會經驗，何能進而籌措資金，且被告戊○○為籌資而向鄭金元借款1千萬元時，被告3人均為該保證本
    票2千萬元之共同發票人，則渠3人彼此間若無分紅比例，何
    以均願意擔任保證票據之共同發票人，連帶負票據責任之理
    ？顯見被告戊○○事後所稱分紅比例是被告癸○○提議云云
    應屬迴護被告子○○之說詞，另被告子○○、癸○○均否認
    有何分紅比例之說詞云云亦屬卸責之詞。
  (4)至於本件子○○、戊○○、癸○○於經營棄土場期間，分別
    所獲取之利益依序各為1千零10萬6千3百元及1百44萬4千1百
    元、7百萬元業如上述，似未依被告等3人上開所述之分紅比
    例，然此或係彼此帳目未詳實記載混淆不清（如被告癸○○
    自承其所收取之現金未記載於帳冊上而私自花用，更一審卷
    二第17、58頁），或係被告子○○收取後尚未朋分予其餘被
    告戊○○、癸○○（被告戊○○亦因此而對被告子○○心生
    不滿，見他卷第5頁反面），按共同實施犯罪行為之人，在
    合同意思範圍以內，各自分擔犯罪行為之一部，相互利用他
    人之行為，以達其犯罪之目的者，即應對於全部所發生之結
    果，共同負責（最高法院28年上字第3110號判例參照），是
    縱使被告子○○、戊○○、癸○○彼此間所各獲得之利益尚
    未依原先言明之比例分配，仍難卸免渠等間有共同經營前開
    棄土場，而違背法令，獲得不法利益之行為。
  (六)前住都局曾於84年5月4日召開會議，會議中臨時提案第四項
    部分，係林口鄉公所所提出，提案內容係「為容納林口新市
    鎮開發及建築廢土，請於林口特定區設置廢土場，以維護區
    內水土保持」；決議結果則為「本案棄土場用地併臨時提案
    三決議，訂期勘查選定適當地點，並由林口鄉公所研提可行
    方案，報省建設廳協助辦理」。被告子○○當時亦有與會出
    席，有上開會議記錄一份在卷可稽（見他字卷第54頁至59頁
    背面）。被告子○○既代表林口鄉向住都局提議在該鄉設置
    廢土場，顯見被告子○○當時明知於林口鄉內，尚未有經合
    法申請許可經營之廢土場。再證人己○○於偵查及更審中證
    稱：與辛○○簽訂協議書內容，有特別約定子○○等需於執
    照合法申請核准後始得施工，並應向工務局申請查驗，復特
    別強調不得傾倒廢土及垃圾，簽約後，一直到（85年）4月
    初因住都局通知要會勘，會勘結果發現現場已被傾倒廢土，
    我（己○○）到現場發現該處被傾倒之廢土已接近申請回填
    總量三分之一（按己○○嗣後於更審更正為填土佔土地三分
    之一，更一審卷二第93頁），後來我有去找子○○，子○○
    說不好意思偷跑，並反問我執照申請下來了沒？當時泰北公
    司尚未申請執照下來等語（見偵字卷第63頁背面、更一審卷
    二第93、94頁）。被告子○○於原審調查時亦自承：曾見本
    件向住都局申請之卷宗，但案子來來回回一直未核准下來等
    語（見原審卷一第141頁）。足見被告子○○明知本件填土
    工程未經申請許可，即擅自經營廢土場，供人傾倒廢土。再
    被告癸○○於偵查中坦承明知該廢土場不合法（見偵字卷第
    144頁背面）。被告戊○○於偵查中亦供稱：於廢土場經營
    期間即知違法經營，於知悉上情後，該廢土場仍有繼續經營
    等語（見偵字卷第132頁）。被告戊○○之妻黃美雲於偵查
    中亦證稱：我向乙○○收取現金及支票時，乙○○有向我表
    示該筆款項係自被告子○○之廢土場所收回者等語（見偵字
    卷第三一六頁）。參以本件廢土場因未經許可設置，於經營
    期間，擬具水土保持計畫尚未經主管機關核定，亦尚無環境
    影響評估結果，即在該處開挖整地，採取堆積土石，而有擅
    自使用山坡地違反山坡地保育利用條例第30條第1項規定（
    75年1月7日修正公布）之情形，為林口鄉公所巡查員王金燦
    發現查報，被告子○○曾於85年6月7日以林口鄉公所85 北
    縣林農字第8211號列冊函送臺北縣政府，後經臺北縣政府依
    同條例第35條之規定，對辛○○科以罰鍰（銀元）1萬5千元
    ，有林口鄉公所85北縣林農字第8211號函、臺北縣政府90年
    2月22日90北府農山字第053970號函暨檢覆該府85年7月3日
    85北農六字第224126號處分書一份在卷可參（原審卷1第229
    頁、第230頁）。足見被告子○○、戊○○、癸○○均係明
    知該廢土場未經許可，仍共同違法經營甚明。被告戊○○、
    癸○○辯稱：不知廢土場未經核准，顯非屬實。
  (七)被告等經營之廢土場，經臺灣板橋地方法院檢察官於89年12
    月8日前往現場勘驗，並錄製有錄影帶一捲（見偵字卷第170
    頁）。而經原審當庭勘驗該錄影帶所示，檢察官依到場之被
    告癸○○、證人辛○○、丙○○、乙○○及己○○協同指界
    而裁示挖土機司機深度（約3、4公尺）挖掘地下埋藏顏色較
    深之廢棄物內容種類，係含有廢土、污泥、鋼筋等建築廢棄
    物及紡織品、廢料等事業廢棄物；另有表層部分則挖掘出塑
    膠袋垃圾及醫療廢棄物，復有現場照片一本所拍攝經挖掘出
    之廢棄物內容種類可徵。惟本件廢土場之經營時提供他人傾
    倒廢棄土期間為85年2月中旬某日起至同年6月底止，距開挖
    時間已有4年之久，俱已如前述。則該表層部分所挖掘出顏
    色較為鮮明之塑膠袋垃圾及醫療廢棄物，顯係事後遭人棄置
    ，應非該廢土場經營期間供人傾倒之廢棄物。再該廢土、污
    泥、鋼筋等建築廢棄物及紡織品、廢料等事業廢棄物部分，
    係檢察官依證人辛○○等人協同指界而裁示挖土機司機於地
    下約3、4公尺處進行深度挖掘所得，泥土、鋼筋及紡織品之
    顏色較深，外觀呈黝黑色，應已埋藏地下多年；被告癸○○
    於偵查中亦自承於經營期間，該處所傾倒廢棄物之深度約有
    3、4公尺（見偵字卷第147頁背面）。惟被告癸○○始終供
    稱僅供人傾倒廢土。雖證人己○○於偵查中指稱：現場有挖
    出拉圾等廢棄物（見他字卷第64頁）。然參與經營之證人乙○○於警訊中證稱：我在棄土場擔任現場整地工作，負責指
    揮挖土機如何進行整地工作，就是所有進場的車輛上之廢土
    要如何傾倒，傾倒至何處（見89年度偵字第22445號卷第198
    至199頁）。證人辛○○於偵查、原審則證稱：現場係供人
    傾倒廢土、泥漿等建築廢棄物，未供人棄置垃圾等語（見偵
    字卷第118頁背面、原審卷一第215頁）。證人丙○○於原審
    亦證稱：我在工作時，沒有看過有人倒檢察官勘驗現場時所
    挖出之塑膠袋等垃圾等語（見原審卷二第234頁），再者，
    證人己○○於本院中亦證稱：伊於85年3、4月間至現場時，
    填土已占土地三分之一，現場已經有地下土（即指建築廢棄
    土）等語（更一審卷二第93頁），依現場證人丙○○、辛○○、乙○○所稱，該廢土場僅係供人傾倒廢土而已。參以本
    件廢土場係開放性空間，且至案發已達3年之久，該廢土場
    亦可能遭人自行棄置廢棄物，被告經營之廢土場應係供人傾
    倒廢土、污泥等建築廢棄物；其餘紡織品、鋼筋、廢料等廢
    棄物，則屬無法證明。至於被告子○○之辯護人援引臺北縣
    政府93年2月6日北府工施字第0930048579號函中環保局表示
    稱：前開臺灣板橋地方法院檢察署檢察官會同臺北縣政府現
    場開挖時，臺北縣政府開挖檢查之地點並未發現廢棄物，辯
    稱本件21筆土地未供人傾倒廢棄物云云，惟查，臺灣板橋地
    方法院檢察官於89年12月8日會同臺北縣政府環保局、林口
    鄉衛生所在現場勘驗時確有挖出上開廢棄物，已有勘驗筆錄
    及錄影帶在卷可稽，且該署檢察官並當場諭知所挖出之廢棄
    物交由環保局承辦人員郭淑萍、林口鄉衛生所人員處理，並
    指示製作所挖出之廢棄物內容及可能掩埋時間資料檢送該署
    ，並經環保局承辦人員郭淑萍簽名於該勘驗筆錄，亦有該署
    勘驗筆錄在卷可稽（偵查卷第170、171頁），故上開臺北縣
    政府93年2月6日北府工施字第0930048579號函中環保局表示
    稱：前開臺灣板橋地方法院檢察署檢察官會同臺北縣政府現
    場開挖時，臺北縣政府開挖檢查之地點並未發現廢棄物云云
    ，與上開勘驗情形不符，內容顯屬不實，自難遽以認定該棄
    土場未供人傾倒廢棄物之有利事證。
  (八)
  (1)被告等及其辯護人另辯稱：依台北縣政府函覆鈞院之95年1
    月16日北府工建字第0950025881號函載明: 「貴院於95年1
    月9日於庭上所詢於林口特定區設置棄土場，其基地內所需
    之擋土 (擋土牆)及排水等水土保持設施是否應申請雜項執
    照乙節，內政部於82年元月12日以台 (82)內營字第8106841
    號函復前台灣省政府，未涉及建築行為者，免申請開發許可
    及雜項執照。本案力工工程有限公司依『台北縣廢磚廠、廢
    魚池等凹地申請營建工程剩餘土石方回填恢復地貌申請作業
    程序』申請於林口鄉○○段中湖小段120等18筆回填營建剩
    餘土石案，其回填恢復地貌，未涉及建築行為，故免申請開
    發許可及雜項執照。82年間林口特定區之相關建築主管機關
    為前台灣省政府住宅及都市發展局，故前開內政部函復台灣
    省政府函，適用於林口特定區。」 (台北縣政府函覆鈞院之
    93年10月1日北府工建字第0930583106號函亦同此旨)，則本
    案即使未申請開發許可及雜項執照所為之回填剩餘土石方作
    業程序，因未涉及建築行為，亦無違背任何法令規章云云，
    惟查：（一）本件21筆土地位於臺北縣林口鄉內，而台北縣
    林口鄉全鄉土地，業經行政院依山坡地保育利用條例規定，
    於68年11月21日台68八經字第11701號函核定為山坡地，台
    灣省政府69年2月6日69府農山字第120166號公告；復經行政
    院依水土保持法規定，於85年1月13日台85農01335號函核定
    ，台灣省政府85年3月6日85府農水字第12314號公告之山坡
    地，已如前述。又(1)「１山坡地範圍內許置之棄土場，設
    管理室、廁所等涉建築行為或棄土場之填埋完成後之再利用
    計劃係作為建築使用者，應依本部81年11月9日台（81）內
    營字第81889 31號函送會議結論申請核發設置開發許可及雜
    項執照。未涉及建築行為者，免申請開發許可及雜項執照
    」２本案係依「臺北縣廢磚場、廢魚池等凹地申請營建工程
    剩餘土石方回填恢復地貌申請作業程序」於臺北縣林口鄉○○段中湖小段120等18筆土地申請回填營建剩餘土石案，故
    無須雜項執照」等固有台北縣政府93年10月1日北府工建字
    第0930583106號函在卷可稽（更一審卷二第172頁），依該
    公函所示，若本件21筆土地一開始有建築計畫，就要申請雜
    項執照，如果只是要整地填土的話，依照內政部函釋就不用
    申請雜項執照。如果事後填土完畢後有建築計劃，仍要補申
    請雜項執照，換言之，若土地上之擋土牆與相關的排水設施
    等水土保持設施，依照內政部解釋函，如果系爭土地的整地
    僅是單純的整地不涉及建築行為的話，並不需要事先申請雜
    項執照。如果涉及建築行為的話，如涉及建築行為就需要事
    先申請雜項執照，也就是說如果係為建築行為前的整地工作
    就需要申請雜項執照。至於所謂未涉及建築行為是指沒有涉
    及到建築法第4條的行為等語，亦據證人即臺北縣政府工務
    局建管課人員甲○○於本院結證無誤（更一審卷二第140、
    199頁）（二）再者，證人即力工工程有限公司負責人丁○○於本院證稱：本件21筆土地於民國60年間，在臺北縣林口
    新市鎮開發後，泰北磚廠地主及己○○在第一次申請時即有
    提出建廠計畫之書、圖文件，申請被退件後，己○○即委請
    伊為其妥善規劃設計等語（更一審卷二第204頁），證人己○○於本院證稱：「（問：己○○當時申請雜項執照的目的
    就是為了聲請建築許可？），是的，系爭土地是山坡地又編
    列在工業區，我們依據剛剛法規的第8條位於山坡地上面的
    工業區，要申請整地之前要先申請雜項執照才可以填土整地
    ，我們是整地整平之後才可以申請建造」（更一審卷二第26
    5頁），證人己○○與丁○○關於就本件21筆土地回填土方
    係將來為開發建築經營之用，固須向主管機關申請開發許可
    及雜項執照等情節，彼此證述相符，且有起造人元鼎營造有
    限公司委請林志君建築師事務所於84年10月12日向住都局申
    請之雜項申請書及所附之建築線指示記錄事項在卷可稽（他
    卷第73、74頁），顯見本件21筆土地確係欲開發建築經營使
    用，故元鼎營造有限公司始委託建築師申請雜項執照，否則
    ，若僅係單純回填土方，又何須申請雜項執照。（三）至於
    辯護人援引前開台北縣政府93年10月1日北府工建字第09305
    83106號、95年1月16日北府工建字第0950025881號等公函稱
    ：本件21筆土地所設置之棄土場，其基地內所需之擋土 (擋
    土牆)及排水等水土保持設施並無須申請雜項執照，本案力
    工工程有限公司依『台北縣廢磚廠、廢魚池等凹地申請營建
    工程剩餘土石方回填恢復地貌申請作業程序』申請於林口鄉
    ○○段中湖小段120等18筆回填營建剩餘土石案，其回填恢
    復地貌，未涉及建築行為，故免申請開發許可及雜項執照及
    證人即臺北縣政府工務局人員壬○○、甲○○、庚○○證述
    力工工程有限公司依『台北縣廢磚廠、廢魚池等凹地申請營
    建工程剩餘土石方回填恢復地貌申請作業程序』申請於林口
    鄉○○段中湖小段120等18筆回填營建剩餘土石案，其回填
    恢復地貌，未涉及建築行為，故免申請開發許可及雜項執照
    云云，進而推論被告子○○、癸○○、戊○○等人縱使在
    本件21筆土地經營棄土場，亦無須申請雜項執照，故亦無違
    反法令云云，然查：本件21筆土地原由起造人為元鼎營造有
    限公司委請林志君建築師事務所於84年10月12日向住都局申
    請雜項執照回填土方約157432立方公尺，（見卷附該申請書
    ，他字卷第26頁），期間住都局函邀國有財產局臺北辦事處
    、臺北縣政府、林口鄉公所等派員在85年4月26日實地會勘
    ，結果上述人員均未出席，洽辦人員再函請住都局人員行文
    上述單位自行前往勘查後表示意見送住都局憑辦，嗣經上開
    單位發現本件21筆土地擅自傾倒廢土（按即被告等所經營之
    棄土場），造成道路泥濘，為臺北縣政府會同有關係單位取
    締，臺北縣環保局並以違反廢棄物清理法第15條規定予以告
    發，住都局乃無法繼續審查該案件等情，有臺灣省政府住都
    局政風室85年8月9日展政字第0848號公函在卷可稽（更一審
    卷二第298頁），準此，起造人元鼎營造有限公司就本件21
    筆土地委請林志君建築師事務所於84年10月12日向住都局申
    請雜項執照以便回填土方之案件，即為住都局所不予審議，
    形同駁回申請，嗣己○○於86年間再委託力工工程有限公司
    ，就本件21筆土地依「臺北縣廢磚場、廢魚池等凹地申請營
    建工程剩餘土石方回填恢復地貌申請作業程序」之規定，向
    臺北縣政府申請回填營建剩餘土石，原申請回填土方之體積
    為15萬立方公尺，臺北縣政府則函覆可回填土石之體積僅為
    99 點635立方公尺，面積部分由原申請之回填土方5萬3千5
    百14 平方公尺，經臺北縣政府函覆得回填之面積僅為4點9
    公頃，有臺北縣政府86年10月6日86北工建字第Ｍ5543號函
    、87年7 月7日87北府工建字第147559號函各一件在卷為憑
    （見他字卷第70、71頁），力工工程有限公司為圖本件21筆
    土地能僅速回填土方，回復地貌，乃先依「臺北縣廢磚場、
    廢魚池等凹地申請營建工程剩餘土石方回填恢復地貌申請作
    業程序」之規定，所向臺北縣政府申請者，僅純回填營建剩
    餘土石（尚不涉及建築行為），顯見上開土地因遭被告等經
    營之棄土場大量傾倒廢土，導致力工工程有限公司依其他法
    規變通方式重新提出申請。本件21筆土地就元鼎營造有限公
    司與力工工程有限公司申請之案件，係分屬性質不同之申請
    案件，法令規定之效果亦有區別。（四）綜上，起造人元鼎
    營造有限公司委請林志君建築師事務所於84年10月12日向住
    都局申請在本件21筆土地回填土方，因涉及開發建築經營使
    用，依「山坡地開發建築許可辦法」第18條規定，須向前臺
    灣省政府住宅及都市發展局（以下簡稱：住都局）申請開發
    許可及土地改良填方之工程雜項執照（即己○○與被告等3
    人所定之協議書中記載之雜項執照），而力工工程有限公司
    依「臺北縣廢磚場、廢魚池等凹地申請營建工程剩餘土石方
    回填恢復地貌申請作業程序」之規定，向臺北縣政府申請者
    ，僅單純回填營建剩餘土石，尚不涉及建築行為，故無須雜
    項執照，前開辯護人援引之台北縣政府93年10月1日北府工
    建字第0930583106號、95年1月16日北府工建字第095002588
    1號等公函所稱力工工程有限公司依「臺北縣廢磚場、廢魚
    池等凹地申請營建工程剩餘土石方回填恢復地貌申請作業程
    序」之規定，在本件21筆土地回填土方，僅回填土方不涉及
    建築行為，故無須申請雜項執照所為函覆等語之情形，並非
    係就前開元鼎營造有限公司之申請案件所為之函覆，此亦為
    證人己○○、臺北縣政府工務局人員甲○○、壬○○、庚○○等人於本院結證屬實（更一審卷二第273、274頁），被告
    等將力工工程有限公司依「臺北縣廢磚場、廢魚池等凹地申
    請營建工程剩餘土石方回填恢復地貌申請作業程序」規定所
    申請單純回填土方案件，故意將之曲解為與己○○約定協議
    必須俟雜項執照申請核淮後始得回填土方之元鼎營造有限公
    司84年10月12日向住都局申請之案件，藉以混淆辯以無須申
    請雜項執照，即可回填土方，故亦無違反法令云云，自無可
    採。
  (2)證人己○○，於85年1月17日，在被告子○○之林口鄉長辦
    公室內，由己○○與被告子○○之人頭辛○○，就有關本件
    21筆土地使用及再承攬填方工程之協議書上簽名時，所簽訂
    之協議書內容並特別約定要於執照合法申請核准後（即雜項
    執照）及向工務局申請查驗後始得進場傾倒營建廢棄土方，
    嗣因住都局通知會勘，會勘結果發現現場已被傾倒廢土，己○○即找被告子○○質問情形，被告子○○就先行傾倒廢土
    之行為一事表示歉意等情，已如上述，而依該協議書第1條
    即明定：「……乙方（即己○○）並應負責元鼎營造有限公
    司（以下稱元鼎）就前開土地（指本件21筆土地）業已提出
    申請雜照（即雜項執照）之填方工程移交甲方（指辛○○）
    承作」。第6條：「雜項執照之承作人仍為元鼎名義不變更
    」，第14條：「填方應於雜照核准後或本書簽署後8個月內
    全部完成」，依上開協議書內容觀之，顯然已清楚明白約定
    被告等人欲在本件21筆土地回填土方須等待雜項執照核發後
    始得之，至於第14條中之「填方……或本書簽署後8個月內
    全部完成」，係指惟恐被告等方面拖延，該執照核發後填土
    在8月內完成之意，業據證人己○○於本院結證明確（更一
    審卷二第269頁），另第15條規定「如因元鼎申請雜照延宕
    ，甲方得依乙方書面指示之日期，逕行開始施作填方」，然
    此項被告等逕行開始施作之條件並未成就（亦即元鼎並未申
    請雜照延宕，己○○亦無書面指示之日期），被告等亦不得
    未待該雜項執照尚未核發之前即逕經營棄土場，回填土方至
    為明確。又被告子○○、癸○○、戊○○等3人於簽訂該協
    議書時均在場，辛○○僅係簽約之人頭，被告等3人對於本
    件21筆土地係以主管機關核發雜項執照為重要條件必當知之
    甚詳，亦即對於本件21筆土地係欲開發建築使用，若須回填
    土方之前提條件須俟該項雜項核發後始得為之之約定，亦當
    明瞭，被告等3人為在本件21筆土地經營棄土場，籌集鉅資
    ，若事前對該土地回填土方作何用途一事，全然不知，又豈
    會貿然投下鉅額資金，經營該棄土場，顯違常情，且被告子
    ○○亦無須就該雜項執照尚未核發時對先行傾倒廢棄土一事
    向己○○表示歉意，抑且，被告子○○並陳稱：當時伊希望
    系爭土地（指本件21筆土地）可以後來興建安養院等語（更
    一審卷二第98頁），亦足認被告等明知本件21筆土地係欲開
    發建築經營使用，始而申請回填土方，被告等辯稱不知本件
    21筆土地係欲開發建築經營使用及須申請雜項執照云云，核
    屬卸責之詞，亦不足採信。
  (九)臺北縣林口鄉全鄉土地，業經行政院依山坡地保育利用條例
    規定，於68年11月21日台68經字第11701號函核定為山坡地
    ，台灣省政府69年2月6日69府農山字第120166號公告；復經
    行政院依水土保持法規定，於85年1月13日台85農01335號函
    核定，台灣省政府85年3月6日85府農水字第12314號公告之
    山坡地，已如前述。而本件21筆土地均為山坡地，為水土保
    持法第8條第1項第5款所規定開發建築用地、堆積土石、處
    理廢棄物之開發、使用行為，依水土保持法第13條第1項規
    定，應先擬具水土保持計畫，送請主管機關核定後方可為之
    ，且依法應進行環境影響評估（環保署依環境影響評估法第
    5條第2項規定於84年10月18日訂定發布『開發行為應實施環
    境影響評估細目及範圍認定標準』第10條第1項第1款第4目
    規定開發面積5公頃以上者《本件21筆土地開發面積5.638公
    頃，以下同》應實施環境影響評估』），並未檢附環境影響
    評估結果，此有環保署85年5月30日環醫綜字第31110號、住
    都局85年8月9日展政字第848號等公函在卷可稽（更一審卷
    二第296、298、299頁），被告等3人在本件21筆土地上所經
    營之廢土場，未經事先規劃，且未依水土保持技術規範實施
    水土保持之處理與維護，亦無環境影響評估結果，主管機關
    亦尚未核定水土保持計劃，即先行整地，經營該棄土場，供
    人傾倒營建廢棄土，處理廢棄物，而其因未經許可設置，於
    經營期間，未先擬具水土保持計畫，即在該處開挖整地，採
    取堆積土石，而有擅自使用山坡地違反山坡地保育利用條例
    第30條第1項規定（75年1月7日修正公布）之情形，為林口
    鄉公所巡查員王金燦發現查報，被告子○○曾於85年6月7日
    以林口鄉公所85北縣林農字第8211號列冊函送臺北縣政府，
    後經臺北縣政府依同條例第35條之規定，對辛○○科以罰鍰
    （銀元）1萬5千元，有林口鄉公所85北縣林農字第82 11號
    函、臺北縣政府90年2月22日90北府農山字第053970號函暨
    檢覆該府85年7月3日85北農六字第224126號處分書一份在卷
    可參（原審卷1第229頁、第230頁），又佐以扣案帳冊第1至
    37頁所載民國85年3月初至同月18日間進場車輛台數，在短
    短18日間，進入上開棄土場之車次已超過15000台以上（詳
    偵查卷第244至280頁），及臺北縣政府環保局、農業局、地
    政局及工務局前曾於85年7月12日，共同派員前往現場進行
    會勘結果，發現現場營建廢土堆置之數量為約43萬立方公尺
    、面積約10點8公頃、高度約4公尺，有84重建字第077、078
    號建照棄土地點會勘紀錄一份在卷可考（見原審卷一第167
    頁），且另己○○於86年間再委託力工工程有限公司，就本
    件21筆土地依「臺北縣廢磚場、廢魚池等凹地申請營建工程
    剩餘土石方回填恢復地貌申請作業程序」之規定，向臺北縣
    政府申請回填營建剩餘土石，原申請回填土方之體積為15萬
    立方公尺，臺北縣政府則函覆可回填土石之體積僅為99點63
    5立方公尺，面積部分由原申請之回填土方5萬3千5百14平方
    公尺，經臺北縣政府函覆得回填之面積僅為4點9公頃，有臺
    北縣政府86年10月6日86北工建字第Ｍ5543號函、87年7月7
    日87北府工建字第147559號函各一件在卷為憑（見他字卷第
    70、71頁）。又按水土保持法第33條第3項規定未先擬具水
    土保持計劃或未依核定計劃實施水土保持之處理與維護，致
    生水土流失或毀損水土保持之處理與維護設施罪，為實害犯
    ，亦即須有「致生水土流失或毀損水土保持之處理與維護設
    施」之具體事實存在為必要。次按山坡地有下列情形之一者
    ，主管機關應依水土保持法第25條至第27條規定執行緊急處
    理；執行緊急處理時，主管機關應通知水土保持義務人，並
    於各該主管機關公告處公告之：(1)土砂或渣物淤塞河床或水
    道；(2)破壞地表或地下水源涵養；(3)水、土壤或其他環境受
    污染；(4)土地發生崩塌或土石流失；(5)損害田地、房舍、道
    路、橋樑安全；(6)有礙防洪、排水、灌溉、其他水資源保護
    或水利設施；(7)違反特定水土保持區管制事項，有直接影響
    水土保持功能或目的之虞；(8)其他有妨礙公共安全事項，此
    經水土保持法施行細則第35條第1項定有明文；若山坡地發
    生上開情形者，即可稱為水土流失。查：被告等3人在本件
    21筆土地上經營之棄土場，供人傾倒營建廢棄物土之體積甚
    大、面積甚廣及深度非淺，已如上述，且被告等於上開山坡
    地供人傾倒廢土後，已有破壞地表之情形，初步認定已有致
    生水土流失，有台北縣政府90年11月23日90北府農山字第42
    2167號函在卷為憑 (本院前審卷第188頁），均足以證明被
    告等人在本件21筆土地上所經營之該棄土場，供不特定人大
    量傾倒營建廢棄土，致生水土流失而有公共危險之情形，彰
    彰明甚。
  (十)按貪污治罪條例第2條前段係規定：「依據法令從事公務之
    人員」（貪污治罪條例於被告等行為後，於85年10月23日、
    90 年11月7日、92年2月6日修正，本條文並未修正），雖用
    語與刑法第10條第2項之稱公務員者，「謂依法令從事於公
    務之人員。」略有不同，但應為相同之解釋，且刑法上之公
    務員未必同於公務員任用法上之公務員，只要係依法令從事
    於公務，即可視為公務員，不以具正式公務員身分為要件，
    而應決定於所從事之職務是否為公務為斷。至所謂公務，包
    括政府機關與公營事業機構之事務，以及公職人員行使其職
    權時所為之公事務等，故依法令而在政府機關，從事公務，
    或在公營事業機構，從事職務之人，以及中央及地方各級公
    職人員，均屬刑法上之公務員。被告子○○係林口鄉鄉長，
    為公職人員，自屬刑法第10條第2項所稱之公務員，即為貪
    污治罪條例第2條前段所應適用之犯罪主體。被告等人最後
    犯罪行為時間在85年6月底，原81年7月17日修正公布之貪污
    治罪條例第6條第1項第4款規定：「對於主管或監督之事務
    ，直接或間接圖利者」，處5年以上有期徒刑，得併科新臺
    幣1百萬元以下罰金，同條第2項規定：「前項未遂犯罰之」
    ，該條例在85年10月23日修正，其中第6條第1項第4款修正
    為：「於主管或監督之事務，直接或間接圖私人不法利益者
    」，處5年以上有期徒刑，得併科新臺幣三千萬元以下罰金
    ，同條第2項規定：「前項未遂犯罰之」，嗣於90年11月7日
    該條例第6條第1項第4款修正為：「於主管或監督之事務，
    明知違背法令，直接或間接圖自己其他私人不法利益，因而
    獲得利益者」，處5年以上有期徒刑，得併科新臺幣三千萬
    元以下罰金。並取消未遂犯之規定，嗣該條例於92年2月6日
    再修正公布，但該條例第6條第1項第4款則並未修正，觀之
    被告等人行為後，貪污治罪條例歷次修正，其中關於未修正
    之構成要件中之所定對於主管或監督之事務，直接圖利（自
    己或其他私人）罪之主管事務，係指依法令於職務上對於該
    事務有主持或執行之權限者而言；所謂監督事務係指有權監
    察督導之權限者而言。則事務雖非直接主掌管理與執行，然
    行為人對於該有直接主掌管理與執行之人之權責事項，依法
    令有監察督促之權責，即屬監督之事務。又所謂直接圖利，
    則係指可使自己或第三人直接圖得利益，無須迂迴假手他人
    而言（最高法院71年台上字第285號、82年台上字第679 1號
    判決參照）。查依本件廢土場經營期間所適用即77年11月11
    日修正公布之廢棄物清理法（嗣該法依序各另於86年3月28
    日、88年7月14日、89年1月19日、90年10月24日、93年6月2
    日修正公布）第5條第1項、第2項規定：「本法所稱執行機
    關，謂直轄市政府環境保護局、省轄市政府及鄉（鎮、市）
    公所；前項執行機關，應設專責單位，辦理廢棄物之清除、
    處理及稽查工作」；再同法第八條規定：「一般廢棄物清除
    、處理之運輸、貯存、工具、方法及設備，應符合主管機關
    或執行機關之規定」，同法第9條亦明定：「各級執行機關
    ，應視實際需要，於適當地點及公共場所，設一般廢棄物貯
    存設備」；第15條規定：「事業廢棄物之貯存清除或處理方
    法及設施應符合中央主管機關之規定」，中央主管機關行政
    院環境保護署依此訂定「事業廢棄物貯存清除處理方法及設
    施標準」規範有採掩埋法處理之準則。另依本件廢土場經營
    期間所適用即75年1月10日修正公布之山坡地保育利用條例
    第2條（嗣該法依序各另於87年1月7日、89年5月17日、91年
    6月12日修正公布）及83年10月21日修正公布之水土保持法
    （該法於83年5月27日公布施行，嗣依序各另於83年10月21
    日、89年5月17日、92年12月17日修正公布）第2條規定，前
    開二法所指之主管機關，在中央為行政院農業委員會，在直
    轄市為直轄市政府，在縣市為縣市政府。另依卷附行政院農
    業委員會90年11月6日90農水保字第901822248號函就法院函
    詢於山坡地違法設置棄土場，並已有供人傾倒建築廢土、廢
    棄鋼筋等物，其取締之流程為何？該棄土場所轄之鄉鎮公所
    ，依法有無取締之權責乙案，亦函稱：一、．．二、有關山
    坡地違規案件之取締流程，依水土保持法施行細則第38條及
    山坡地保育利用條例第15條之1規定，直轄市或（縣）市主
    管機關應參照行政區域或保育利用管理之需要，劃定巡查區
    ，負責查報、制止及取締山坡地違規使用行為。因此，主要
    流程為查報、制止及取締三階段。詳述如下：（一）依目前
    各縣（市）政府所訂「山坡地保育利用管理查報與取締要點
    」，鄉（鎮、市）公所應按村（里）山坡地分佈狀況及事實
    需要劃定巡查區○○○○○路線，並指派巡查員負責查報並
    制止違規開發、使用行為。（二）經鄉（鎮、市）公所查屬
    違規者，應即填送制止通知書予土地經營人或使用人．．．
    並將查報表及制止通知書影本函報縣政府處理，及副知公所
    相關業務單位，依其權責逕行處理。（三）各縣（市）接獲
    各鄉（鎮、市）公所所送查報表，應依水土保持法相關規定
    取締查處（行政處分或移送法辦），如有涉及其他目的事業
    主管單位法規者，則移送各相關目的事業主管單位依其權責
    處理。三、有關鄉（鎮、市）公所有無取締權責，依前述規
    定觀之，鄉（鎮、市）公所應有制止違規行為並填具查報表
    權責，至於取締（行政處分或移送法辦）則為直轄市或縣（
    市）政府權責。四、另有關建築廢棄物之處理，除水土保持
    法規定外，內政部訂有「營建剩餘土石方處理方案」，已詳
    細規定其處理程序及分工權責；故於山坡地設置棄土場，應
    依該方案規定辦理，並應依環評法規定辦理環境影響評估，
    及依水土保持法規定擬具水土保持計畫送請主管機關核定後
    實施，未依規定辦理者，則由各權責機關依其相關法規查處
    。足見有關違法使用山坡地案件之取締，依水土保持法及山
    坡地保育利用條例相關規定，鄉（鎮、市）公所應按村（里
    ）山坡地分佈狀況及事實需要劃定巡查區○○○○○路線，
    並指派巡查員負責查報並制止違規開發、使用行為，並應即
    填送制止通知書予土地經營人或使用人，再將查報表及制止
    通知書影本函報縣政府處理，另有關建築廢棄物之處理，應
    依內政部訂定「營建剩餘土石方處理方案」處理。而依營建
    剩餘土石方處理方案第陸章第三項規定，應由縣（市）政府
    或鄉鎮市公所負責違規棄置剩餘土石與事業廢棄物之處理。
    被告等辯稱：取締違反廢棄物清理法、山坡地保育利用條例
    及水土保持法等案件，均非鄉公所職權，亦非鄉長監督之事
    務，殊無可採。
  (十一)被告3人經營廢土場期間，供人傾倒廢棄物係棄土、污泥等
    建築廢棄物。而依廢棄物清理法第二條第一項規定：「本法
    所稱廢棄物，分左列二種：一、一般廢棄物：垃圾、糞尿、
    動物屍體或其他非事業機構所產生足以污染環境衛生之固體
    或液體廢棄物。二、事業廢棄物：（一）有害事業廢棄物：
    由事業機構所產生具有毒性、危險性，其濃度或數量足以影
    響人體健康或污染環境之廢棄物、（二）一般事業廢棄物：
    由事業機構所產生有害事業廢棄物以外之廢棄物」；再依事
    業廢棄物貯存清除處理方法及設施標準第二條第六款之規定
    ，所謂之「建築廢棄物」係指營建或拆除建築物或其他工程
    所產生之廢棄物。則本件廢土場經營期間供人所傾倒之廢土
    、污泥等，要屬建築廢棄物，並為廢棄物清理法所稱之廢棄
    物無訛。雖依據內政部訂頒「營建剩餘土石方處理方案」規
    定，營建剩餘土石方之種類包括建築工程、公共工程及建築
    物拆除工程施工所產生之剩餘泥、土、砂、石、磚、瓦、混
    凝土塊。另依據行政院86年12月31日台86內字第52109號函
    示，明確認定剩餘土石方、磚瓦、混凝土塊為有用資源，非
    屬廢棄物範圍。倘「營建剩餘土石方」依「營建剩餘土石方
    處理方案」規定合法處理者，均不以廢棄物認定；惟如未依
    其規定辦理而隨意棄置，致污染環境者，仍屬違反「廢棄物
    清理法」之行為，則縣市環保局或鄉鎮市公所皆有權依前法
    稽查取締，有行政院環境保護署90年9月25日90環署廢字第
    0059121號函在卷為憑。被告等未依該方案處理廢土、污泥
    等建築廢棄物，自有違反廢棄物清理法之規定。而廢棄物清
    理法第五條既明定執行機關為鄉（鎮、市）公所，及執行機
    關應設專責單位（依廢棄物清理法台灣省施行細則規定為清
    潔隊）辦理廢棄物之清除、處理及稽查工作，同法第30 條
    本法所定罰鍰之處罰由執行機關為之。且依林口鄉公所分層
    負責辦事明細表顯示，林口鄉公所則由民政局（下設清潔隊
    ）主管負責稽查取締違反廢棄物清理法之業務，就違規應處
    罰鍰者，由鄉公所依同法第30條及該鄉分屬負責明細表規定
    由鄉公所秘書核定處罰之，有卷附林口鄉分層負責明細表可
    考，然鄉長明知鄉內有違反廢棄物清理法情事時，則仍負有
    積極監督該鄉公所內主管稽查取締，並依法處罰違反廢棄物
    清理法人員之權責；被告子○○於原審亦供稱：就違反廢棄
    物清理法之部分，鄉公所係執行機關等語（見原審卷3第186
    頁）。被告子○○身為林口鄉鄉長，依法令管理全鄉自治事
    務，自對該鄉公所內主管廢棄物清理法之稽查及處罰人員，
    負有監察督促之權責，竟仍夥同明知為非法經營之被告癸○○、戊○○共同擅自以本件21筆土地供人傾倒建築廢棄物，
    既未依上開環保署所訂定處理該等廢棄物，復故意不督促所
    屬主管人員前往稽查取締、處罰，藉以違法經營牟取不法暴
    利。被告子○○顯係利用對於監督之事務，違背法令直接圖
    利自己無疑。
  (十二)查台北縣林口鄉全鄉土地，全屬水土保持法中所明定之山坡
    地，已如上述，而由於山坡地開發極易造成水土保持破壞之
    特殊性質，自山坡地保育利用條例至現行公布施行之水土保
    持法均堅持「依核定計畫實施水土保持」之理念，若有違反
    ，即受行政罰鍰甚或須負刑事責任。另依原臺灣省政府建設
    廳87年7月25日府建四字第16844號函示之內容（於83年4月1
    6日以府建字第149471號函修正），其第2項、第3項明定：
    「本要點所稱建築工程廢棄土，係指建造或拆除建築物，施
    工所產生不造成二次污染之廢石土方、磚瓦及混凝土塊等，
    但不包括施工拆除產生之金屬屑、玻璃碎片、塑膠類、木屑
    、竹片、紙屑、瀝青等廢棄物」、「建築工程廢棄土應棄置
    於政府機關或私人團體設置之棄土場；開挖地下室所產生之
    廢土，當地未設置棄土場可供棄置者，其自設棄土場之計畫
    ，應納入施工說明書併建築計畫提出申請」。足見經營廢土
    場應先經申請許可，如係在山坡地設置棄土場，尤須依核定
    計畫實施水土保持。至有關山坡地之保育利用及水土保持之
    處理與維護，主管機關在中央為行政院農業委員會，在直轄
    市為直轄市政府，在縣市為縣市政府，鄉公所固非屬執行機
    關。然鄉公所就違反山坡地保育利用條例及水土保持法，有
    查報舉發之權責，已如前述。而依卷附林口鄉公所分層負責
    辦事明細表所載之內容，對於水土保持工作之設計、指導與
    推行，及山坡地使用人申請使用與違規之查報，係鄉公所所
    屬單位農業課之主管權責（見原審卷第二宗卷）。被告子○○於原審審理時亦自承對於山坡地違規使用之情形，鄉公所
    之農業課可以查報（舉發）等語（見原審卷三第185頁）。
    證人林口鄉公所清潔隊長黃建章於本前審中亦證稱：若將廢
    棄土傾倒於山坡地上，林口鄉公所清潔隊亦可加以取締等語
    （本院90年上訴字第2928號卷第227頁），則鄉公所之農業
    課對於未經許可即擅自設置廢土場而不當使用山坡地之情形
    ，既負有查報之權責，該事務依法雖非由鄉長直接主掌管理
    與執行，然鄉長對於該有直接主掌管理與執行之所屬農業課
    之權責事項，依法令管理全鄉行政事務，自有監察督促之權
    責與權限，顯屬擔任鄉長職務之被告子○○監督之事務甚明
    。況本件廢土場於經營期間，因未先擬具水土保持計畫，即
    在該處開挖整地，採取堆積土石，而有擅自使用山坡地違反
    山坡地保育利用條例第30條第1項規定之情形，為林口鄉公
    所之巡查員王金燦發現查報，被告子○○為加以搪塞，並掩
    飾犯行，以免敗露，始於85年6月7日以林口鄉公所85北縣林
    農字第8211號列冊函送臺北縣政府，以之搪塞，並犯行敗露
    ，後經臺北縣政府依同條例第35條之規定，對辛○○科以罰
    鍰（銀元）1萬5千元，有上開林口鄉公所函、臺北縣政府函
    暨檢覆該府之處分書一份在卷可憑（見原審卷一第229頁、
    第230頁）。益見被告子○○就本件未經許可擅自設置廢土
    場不當使用山坡地之情形，有監察督促之權責與權限，自屬
    監督之事務。則被告子○○即負有監督鄉公所內主管違反山
    坡地保育利用條例查報之人員權責，竟仍夥同明知該非法情
    事之被告癸○○、戊○○共同未經核准擅自在本件21筆土地
    經營廢土場，收費供人傾倒建築廢棄物，故意不加督促所屬
    主管人員查報，據以違背法令，繼續營運牟取不法暴利，顯
    係對於此監督之事務，違背法令直接圖利自己至明。
  (十三)雖被告子○○辯護人辯護意旨另以：圖利罪須有積極之行為
    為要件，被告子○○對本件廢土場縱有違背職務，亦僅係消
    極未監督所屬人員查報、處罰而已，自與圖利罪之要件不合
    。另被告癸○○及其辯護人辯護意旨亦以：按貪污治罪條例
    第六條第一項第四款之圖利罪，係屬身分犯，以依據法令從
    事公務之人員為犯罪之主體，無此身分者，依同條例第3條
    之規定，固亦得成立本罪之共同正犯，然必無此身分者與有
    此身分者，並非互相對立之「對向犯」，而係彼此有犯意聯
    絡及行為分擔，朝同一目的，共同對於有此身分者所主管或
    監督之事務，直接或間接圖得該有此身分者本人或圖得其他
    私人不法之利益，始足當之，若該有此身分者所圖利之對象
    ，即係該無此身分者，則2人係居於彼此相互對立之對向關
    係，行為縱有合致，並使該無此身分者因而獲得不法之利益
    ，但二人之行為既各有其目的，分別就該行為負責，彼此間
    無所謂犯意聯絡與行為分擔，除另有處罰該無身份者之他項
    罪名外，尚難以上開圖利罪之共同正犯論處（最高法院90年
    台上字第604號判例）。被告癸○○係受命於戊○○，擔任
    廢土場之現場管理人，雖從中獲取約2百萬元之利益，但此
    乃圖謀一己之利益，與戊○○、子○○二人間之約定無何關
    係，被告癸○○自與被告子○○、戊○○不成立共同圖利罪
    云云。惟刑法第15條規定：對於一定結果之發生，法律上有
    防止之義務，能防止而不防止者，與因積極行為發生結果者
    同。依貪污治罪條例第19條規定，有關該條例之罪，自亦有
    刑法之適用（參照最高法院88年度台上字第3613號判決要旨
    ：各被告分別為巒○管理處丹○工作站之在職公務員，均有
    防止得標商乘機盜伐林木之職責，尤應注意有無越界及偽設
    界木情事。如果故意不盡職責，負監督職責者，故意不切實
    督導所屬依法辦理及實施清查、比對職責者，亦故意不為清
    查、比對等工作，均係虛應故事而已，致發生得標商人，乘
    機以偽造界木、擴大伐區方法盜伐林木並公然加量運出之結
    果，依刑法第15條規定違背作為義務之不作為犯，與以積極
    行為發生結果同，原判決竟置被告等人明顯違背作為義務於
    不顧，而為無積極作為之事證足證被告等有圖利得標商之情
    事，進而為被告等有利之論斷，於法顯有違誤。），該條例
    歷次修正之第6條第1項第4款之圖利罪，自不以積極行為為
    限。查被告子○○依法有監督所屬人員處罰、查報本件違反
    廢棄物清理法、山坡地保育利用條例及水土保持法等違規行
    為之權責。所謂監督，自指積極督促而言，並非對於承辦該
    項公務之人員消極未加予阻擾，即謂已有監督，證人即林口
    鄉公所清潔隊長黃建章於本院前審固證稱：伊等有去該棄土
    場去取締開罰單並在重要路段攔截偷倒，伊等都是分層負責
    ，所以不需鄉長（即被告子○○）許可等語，證人林口鄉公
    所技士巡查員王金燦固於本院前審證稱：伊在84年9月1日起
    於該公所農業課任山坡地查報業務，因偷倒廢土並不是每天
    都在倒，伊經人以電話檢舉，於85年5月間親自到現場，始
    發現本案違法棄土場，伊是一發現就隨即查報，伊當時是不
    知子○○鄉長有投資該棄土場，伊在任期間曾經就本件違法
    棄土場查報過3次伊等都是依照規定查報，鄉長不會干涉等
    語（本院上訴審卷227頁以下），被告等3人在本件21筆土地
    上所經營之棄土場於85年1月下旬起在本件21筆土地稍事整
    地後約10餘天後（預作為供人傾倒營建廢棄土之用），即自
    85年農曆過前年之（85年農曆過年為2月19日）2月中旬至同
    年6月底止，期間近4個月之久，以本件21筆土地經營廢土場
    ，每日均係24小時營業，分二班制，又佐以扣案帳冊第1至
    37頁所載民國85年3月初至同月18日間進場車輛台數，在短
    短18日間，進入上開棄土場之車次已超過15000台以上（詳
    偵查卷第244至280頁），供人傾倒廢棄土之情形，其違法情
    境，幾可謂明目張膽，達公然之程度，然證人即林口鄉公所
    清潔隊長黃建章、證人即林口鄉公所技士巡查員王金燦卻僅
    在85年5月間始經人電話檢舉發現，並僅查報取締3次，已有
    查報、取締不力，難脫行政疏失之責，是否因為知悉於該棄
    土場為被告子○○經營所致，已非無疑，自不無有迴護被告
    子○○之情，已難期待證人2人供出實情，況且，縱使證人
    黃建章、王金燦查報、取締時無須經過被告子○○同意或被
    告子○○未加以阻擾、施壓，亦無非係被告子○○惟恐非法
    經營該棄土場之犯行敗露，故作消極平常之姿態，是證人黃
    建章、王金燦之上開證言，亦不足以認定被告子○○並無故
    意消極不為督促之有利事證，其辯護人再請求本院傳訊證人
    黃建章、王金燦證明渠2人查報、取締本件棄土場時，被告
    子○○並未施壓、阻擾，進而證明並無圖利之事實云云，本
    院認為並無必要。被告子○○為牟取私利，故意消極不為督
    促，自與積極之圖利行為相同。又依上開「山坡地開發建築
    許可辦法」第18條規定，須向前住都局申請開發許可及土地
    改良填方之工程雜項執照，始得回填土方，且渠等擅自設置
    經營該棄土場，而亦有前揭違反山坡地保育利用條例及水土
    保持法之情形，業如前述，被告等明知違背法令設置經營該
    棄土場之行為亦甚明確。再不論修正前後之貪污治罪條例第
    6條第1項第4款之圖利罪，無身分與有身分之人須彼此有犯
    意聯絡及行為分擔，朝同一目的，違背法令，共同對於有此
    身分者所主管或監督之事務，直接或間接圖有此身分者本人
    自己，或圖得其私人（即其他第三人）不法之利益，始足當
    之，本件被告3人共同謀議，違背法令經營廢土場，並依約
    定比例分配利潤，已見被告3人有相互牟利之犯意聯絡。再
    倘被告3人係意在合法申請廢土場，縱因被告子○○、戊○○身為鄉長、鄉民代表副主席，不便出名，亦得由被告癸○○為之。然被告戊○○出面向鄭金元籌借經營本件棄土場所
    須資金時所簽發之保證用途之本票，均由被告子○○、戊○○、癸○○在該紙本票上簽名，擔任共同發票人，且被告子
    ○○出面與己○○洽談後，即由被告癸○○找來人頭辛○○
    代為簽約，再由被告子○○、戊○○於交付己○○之支票上
    背書保證，亦見被告3人自始即有共同藉被告子○○擔任林
    口鄉長之監督職務，違背法令，非法經營廢土場牟取不法利
    益之犯意聯絡。又被告戊○○於本院調查、審理中坦承與被
    告子○○、癸○○共同經營本件廢土場，並籌資1千5百萬元
    ，占有百分之25股份；被告子○○則有百分之50股份；另被
    告癸○○負責管理現場，亦得分配百分之25利潤等情。查被
    告三人共同經營本件廢土場，係由被告子○○以鄉長身分向
    己○○取得填土工程合約；被告戊○○則負責出面籌資，被
    告3 人並帶該款項負連帶清償之責；被告癸○○擔任現場管
    理，3人通力合作，始能取得經營廢土場之不法利益。被告
    三人除為自己利益外，亦有相互使共犯之對方得利犯意，被
    告3 人自得成立圖利罪之共同正犯。被告子○○、癸○○辯
    護人此部分所辯，尚無可採。事證明確，被告3人犯行均堪
    認定。
  (十四)被告子○○自83年3月1日起即任林口鄉鄉長，綜理林口鄉管
    理全鄉自治事務，為依據法令從事公務之人員，為被告自承
    在卷。被告子○○對於未經申請許可，擅自在該鄉設置廢土
    場供人傾倒廢棄物，不當使用山坡地之行為，負有監督該鄉
    公所主管稽查取締及處罰違反廢棄物清理法；及查報舉發違
    反山坡地保育利用條例、水土保持法行為之責，竟故意不行
    使該等監督事務，與無該監督事務公務員身分，但明知上情
    之被告癸○○、戊○○，故意違背上開廢棄物清理法（即未
    依上開營建剩餘土石方處理方案視為廢棄物）、山坡地保育
    利用條例、水土保持法等法中在屬於山坡地範圍內之本件21
    筆土地設置棄土場傾倒營建剩餘廢棄土時應遵守之法令規定
    ，非法經營廢土場，而得以直接圖得上開不法利益，且該棄
    土場非法經營期間，因大量傾倒廢棄土，致使本件21筆土地
    發生水土流失之情形，被告等人行為時：
  (1)81年7月17日之貪污治罪條例第6條第1項第4款規定：「對於
    主管或監督之事務，直接或間接圖利者」，處5年以上有期
    徒刑，得併科新臺幣1百萬元以下罰金，同條第2項規定：「
    前項未遂犯罰之」，於被告等3人行為後，在85年10月23日
    修正，其中第6條第1項第4款修正為：「於主管或監督之事
    務，直接或間接圖私人不法利益者」，處5年以上有期徒刑
    ，得併科新臺幣3千萬元以下罰金，同條第2項規定：「前項
    未遂犯罰之」，嗣於90年11月7日該條例第6條第1項第4款修
    正為：「於主管或監督之事務，明知違背法令，直接或間接
    圖自己其他私人不法利益，因而獲得利益者」，處5年以上
    有期徒刑，得併科新臺幣三千萬元以下罰金。並取消未遂犯
    之規定，嗣該條例於92年2月6日再修正公布，但該條例第6
    條第1項第4款則並未修正，觀之被告等人之行為，亦符合90
    年11月7日該條例第6條第1項第4款修正公布之：「於主管或
    監督之事務，明知違背法令，直接或間接圖自己其他私人不
    法利益，因而獲得利益者」圖利罪之構成要件，再者，比較
    行為時法、中間法及裁判時法（即92 年2月6日再修正公布
    之貪污治罪條例，該條例第6條第1項第4款於90年11月7日修
    正公布後並未再修正）之結果，該條款罪名之最高本刑均規
    定為5年以上有期徒刑，但行為時法，其罰金刑定為1百萬元
    以下，中間法及裁判時法則定為3千萬元以下，自以行為時
    法對被告最為有利。惟就其犯罪構成要件觀之，裁判時法對
    於監督之事務圖利，則以「明知違背法令」，且係「圖自己
    或其他私人不法利益」，並「因而獲得利益」者為要件。將
    圖利罪規定為結果犯，以獲得利益為必要，並不罰未遂犯。
    基此比較行為時法、中間時法及裁判時法之結果，以裁判時
    法之規定對被告較為有利。本件被告等人之行為監督之事務
    ，均「明知違背法令」，直接圖其自己不法利益」，「因而
    獲得利益」等要件，均該當於行為時、中間及裁判時貪污治
    罪條例第6條第1項第4款之構成要件，且行為時法之刑度既
    較中間及裁判時法為輕，經比較新舊法後應適用行為時之81
    年7月17日修正公布之貪污治罪條例第6條第1項第4款規定（
    最高法院94年台上字第6753號判決參照）。
  (2)按公、私有土地之經營使用，依水土保持法應實施水土保持
    處理與維護者，該土地之經營人、使用人或所有人，為該法
    所稱之水土保持義務人，水土保持法第4條規定甚明；本件
    被告等3人自85年1月下旬起僱工在本件21筆土地從事整地、
    整坡作業後約10餘天後（預作為供人傾倒營建廢棄土之用）
    ，即自85年農曆過年前之（85年農曆過年為2月19日）2月中
    旬至同年6月底止（確實日期不詳），以本件21筆土地經營
    廢土場，每日均係24小時營業（分二班制），視卡車車斗大
    小或土質之種類，每傾倒一車次則收費8百、1千元或1千2
    百元不等，提供不特定之卡車載往該處傾倒廢土、污泥等營
    建廢棄物，則被告等3人即為水土保持法規定之水土保持義
    務人。又83年10月21日修正公之水土保持法第13條規定：「
    （第1項）第8條第1項第5款（按即於山坡地內開發建築用地
    ，或堆積土石、處理廢棄物或其他開挖整地）之開發、經營
    或使用行為，其水土保持義務人應先擬具水土保持計畫，送
    請主管機關核定，如屬依法應進行環境影響評估者，並應檢
    附環境影響評估審查結果一併送核，其水土保持計畫未經主
    管機關核可前，各目的事業主管機關不得逕行核發開發或利
    用之許可。（第2項）前項水土保持計畫之實施與維護，應
    由主管機關會同各該目的事業主管機關監督水土保持義務人
    執行之；其計畫內容、審查程序及實施之檢查，由主管機關
    會同各該目的事業主管機關定之。」，第33條第1項第2款、
    第3項分別規定：「（第1項第2款）有下列情形之一者，處
    新台幣6萬元以上30萬元以下罰鍰：二違反第12條至第14條
    規定之一，未先擬具水土保持計畫或未依核定計畫實施水土
    保持之處理與維護者，或違反第23條規定，未在規定期限內
    改正或實施仍不合水土保持技術規範者。（第3項）第1項第
    2款情形，致生水土流失或毀損水土保持之處理與維護設施
    者，處6月以上5年以下有期徒刑，得併科新台幣60萬元以下
    罰金；因而致人於死者，處3年以上10年以下有期徒刑，得
    併科新台幣80萬元以下罰金；致重傷者，處1年以上7年以下
    有期徒刑，得併科新台幣60萬元以下罰金。」。而被告等行
    為後，水土保持法於92年12月17日刪除第13條，並將第12條
    修正公布為：「（第1項）水土保持義務人於山坡地或森林
    區內從事下列行為，應先擬具水土保持計畫，送請主管機關
    核定，如屬依法應進行環境影響評估者，並應檢附環境影響
    評估審查結果一併送核：一、從事農、林、漁、牧地之開發
    利用所需之修築農路或整坡作業。二、探礦、採礦、鑿井、
    採取土石或設置有關附屬設施。三、修建鐵路、公路、其他
    道路或溝渠等。四、開發建築用地、設置公園、墳墓、遊憩
    用地、運動場地或軍事訓練場、堆積土石、處理廢棄物或其
    他開挖整地。（第2項）前項水土保持計畫未經主管機關核
    定前，各目的事業主管機關不得逕行核發開發或利用之許可
    。（第3項）第一項各款行為申請案依區域計畫相關法令規
    定，應先報請各區域計畫擬定機關審議者，應先擬具水土保
    持規劃書，申請目的事業主管機關送該區域計畫擬定機關同
    級之主管機關審核。水土保持規劃書得與環境影響評估平行
    審查。（第4項）第一項各款行為，屬中央主管機關指定之
    種類，且其規模未達中央主管機關所定者，其水土保持計畫
    得以簡易水土保持申報書代替之；其種類及規模，由中央主
    管機關定之。」，惟對於罰則即水土保持法第33條部分，則
    未有修正，參以刪除前之水土保持法第13條第1項，就水土
    保持義務人山坡地開發建築用地，或堆積土石、處理廢棄物
    之使用行為，應先擬具水土保持計畫，送請主管機關核定，
    如依法應進行環境影響評估，並應檢附環境影響評估結果一
    併送核之規範，於92年12月17日水土保持法修正時，將之併
    入同法第12條第1項第4款，與其他山坡地之使用行為，合併
    規範，故關於同法第33條第1項第2款、第3項之犯罪構成要
    件並未變更；且被告行為後，關於罰則即水土保持法第33條
    第3項之規定，亦未修正，依此比較結果，依刑法第2條第1
    項前段之規定，適用裁判時之水土保持法第12條第1項第4款
    之規定，對於被告並無不利。至於被告等3人之行為雖亦構
    成山坡地保育利用條例第35條刑事處罰之要件，惟依水土保
    持法第1條第2項規定：「水土保持，依本法之規定，本法未
    規定者，適用其他法律之規定」，就水土保持之處理與維護
    而論，水土保持法顯係立於特別法之地位，應優先適用，僅
    水土保持法無規定者，始適用其他法律之規定，是水土保持
    法係山坡地保育利用條例之特別法（參照最高法院88年度臺
    非字第27 8號判決意旨），因此，自不另論以違反山坡地保
    育利用條例之罪責。又被告等雖有違反廢棄物清理法之規定
    ，現該法亦有相關刑責規定，惟依被告等行為時之廢棄物清
    理法（即77年11月11日修正公布），僅有行政罰，依刑法第
    一條規定：行為之處罰，以行為時之法律有明文規定者，為
    限。被告等自不得以修正後之廢棄物清理法論罪。
  (3)核被告子○○、戊○○、癸○○等所為係犯81年7月17日修
    正公布之貪污治罪條例第6條第1項第4款之對於監督之事務
    直接圖利罪、92年12月17日修正公布之水土保持法第33條第
    1項第2款、第3項之罪，被告戊○○（戊○○對此部分尚無
    利用鄉代表會副主席身份或職權圖利行為），共同基於犯意
    聯絡、癸○○雖非依據法令從事公務之人員，然2人與被告
    子○○間，就本件貪污圖利犯罪，有犯意聯絡及行為分擔，
    應依貪污治罪條例第3條及刑法第31條第1項規定，論以共同
    正犯，另違反水土保持法犯行部分，彼此間有犯意聯絡及行
    為分擔，依刑法第28條規定亦論以共同正犯。另被告等3人
    僱請利用不知情之乙○○、丙○○、辛○○等人在本件21筆
    土地或從事管理進入棄土場之車輛、收取土尾單等經營該棄
    土場及由乙○○將收得之支票或部分現金交付予被告等之行
    為，為間接正犯，被告3人主觀以單一圖利犯意，經營廢土
    場，期間復分次取得之不法利益，應各僅論以單純一罪。至
    被告戊○○辯護人另以：本案係因被告戊○○於89年9月25
    日，向警方檢舉被告子○○涉及選舉暴力及恐嚇欺壓善良百
    姓不法行為，而供出本件犯行及共犯被告子○○，檢警則依
    被告戊○○所供加以追查始查獲本件其他共犯被告癸○○、
    鄭金元，被告戊○○已屬自首犯罪，應依修正後之貪污治罪
    條例第八條規定免除其刑等語。然自首係以對於未發覺之犯
    罪投案而受裁判為要件，如案已發覺，則縱有投案陳述自己
    犯罪之事實，亦只可謂為自白，不能認為自首。查本件被告
    子○○等非法經營上述廢土場之事實，前於87年10月29日即
    據某化名「王心如」之人，向法務部調查局臺北市調查站檢
    舉，並經臺灣板橋地方法院檢察署分案處理，有該署89年度
    他字第1539號偵查卷影本一份在卷可參（見他字卷第86至10
    3頁）。而該化名「王心如」之人並非被告戊○○，亦據原
    審以電話向臺灣板橋地方法院檢察署檢察官查詢，有原審辦
    理刑案電話查詢登記表一件在卷可稽。則本件犯罪事實於被
    告戊○○向警方檢舉時，既已經發覺而由檢察官分案偵辦中
    ，被告戊○○縱有向警方檢舉或投案之舉，亦與自首之要件
    不合，自無從依修正後之貪污治罪條例第八條規定免除其刑
    ，惟被告戊○○於偵查中亦供稱：於廢土場經營期間即知違
    法經營，於知悉上情後，該廢土場仍有繼續經營等語（見偵
    字卷第132頁），自已有自白犯罪，另至被告癸○○雖亦否
    認有構成貪污治罪條例之圖利罪行，然被告癸○○係以不具
    公務員身分爭執有無貪污治罪條例圖利罪之適用，就本件與
    被告戊○○等共同非法經營廢土場之犯罪事實，於偵查初訊
    時即坦承在卷，被告癸○○自合於自白規定，均應依81年7
    月17日修正公布之貪污治罪條例第8條後段規定，減輕其刑
    。
  (4)公訴人雖未就被告等所犯上開水土保持法之犯行予以起訴，
    惟按刑法上之牽連犯，係指行為者意念中欲犯某罪，而其實
    施犯罪之方法，或其實施犯罪之結果，觸犯行為人目的行為
    以外之其他罪名而言。所牽連犯之數行為間，有無方法或結
    果行為與目的行為之牽連關係存在，應參酌行為時客觀的事
    實以為決定，亦即在客觀上認其方法或結果行為，與犯罪之
    目的行為，有不可分離之直接密切關係，即克成立。本件被
    告等以經營棄土場圖利為目的，於明知其所經營之棄土場違
    法，而以故意不為監督、取締之方法，以達其繼續違規營運
    得利之目的，二者顯有顯有密不可分之關係，則被告等上開
    違法經營棄土場與圖利間，應有方法結果之牽連關係，具有
    裁判上一罪之關係，本院自得併予審理。
  (十五)原審對被告3人論罪科刑，固非無見。惟(1)被告等所犯之水
    土保持法犯行，與公訴人起訴之圖利罪部分，有牽連犯之裁
    判上一罪關係，原審未併予審理，自有未洽。(2)本件被告等
    3人自85年1月下旬起，僱工在本件21筆土地違法整地、整坡
    ，自85年2月中旬起至同年6月底止，供不特定之人傾倒營建
    廢棄土，原審認被告等係自85年1月間開始經營棄土場供人
    傾倒廢棄土，亦有未合。(3)再被告等經營之廢土場係供人傾
    倒廢土等建築廢棄物，原審認被告等尚有供人傾倒事業廢棄
    物，亦與事實不符（詳如前述）。(4)被告癸○○在該棄土場
    收取現金利益為7百萬元，原審認係2百萬元，亦有未洽。被
    告子○○、戊○○上訴，否認犯罪；及被告癸○○否認構成
    貪污治罪條例之圖利罪行，固均無可取；然原判決此部分既
    有可議，自應由本院撤銷改判。爰審酌被告被告子○○身為
    鄉長之職；被告戊○○係鄉民代表會副主席，竟為求一己私
    利，未經主管機關合法許可前，即與被告癸○○共同非法經
    營廢土場，供人傾倒建築廢棄物牟利，公然違背法令，同時
    參酌被告3人經營期間；該等土地後雖經力工工程有限公司
    接手申請回填土方，經台北縣政府核准填土，然終因被告等
    前開經營棄土場所傾倒之營建棄土已超高，仍未能報請完工
    （證人己○○於本院證述，更一審卷二第275頁），被告戊○○、癸○○於偵查中即自白犯行，被告三人之圖利金額及
    公訴人就圖利罪部分對被告子○○、戊○○、癸○○分別求
    刑8年、6年、6年等一切情狀，各量處如主文第2至4項所示
    之刑，並依81年7月17日修正公布之貪污治罪條例第16條規
    定，各宣告褫奪公權如主文第2項所示。又犯貪污治罪條例
    第4條至第6條之罪，所得財物應予追繳，並依其情節分別沒
    收或發還被害人，同條例第9條第1項定有明文。所謂「所得
    財物」，係指實際犯罪行為者自己或其共犯，因犯上述各罪
    而實際取得之財物。被告子○○、癸○○、戊○○所犯上開
    貪污治罪條例第6條第1項第4款之公務員對於主管及監督事
    務直接圖利罪，所得財物依序各為1千零10萬6千3百元、7百
    萬元及1百44萬4千1百元，合計全部價額為1千8百55萬零4百
    元，應依81年7月17日修正公布之貪污治罪條列第9條第1項
    、第2項規定，諭知連帶追繳沒收，如全部或一部無法追繳
    時，應以其等之財產抵償之。扣案之帳冊1本，雖係記載被
    告3 人經營廢土場之各項收支，然係乙○○個人所有，已據
    乙○○證述在卷（見偵字卷第236頁），故不為宣告沒收，
    另被告戊○○雖亦有收受證人丙○○交付之帳冊1本，惟該
    本帳冊並非被告戊○○所有，且未扣案，不予沒收。
  (十六)至於被告子○○辯護人聲請傳喚證人蘇耀坤，詰問是否知悉
    本件21筆土地遭人傾倒廢棄土及股東為何人，以證明被告子
    ○○並非該棄土場之合夥人，傳訊證人李正隆證明其於85年
    4、5月間即委託李正隆將本件21筆土地施作圍籬禁止他人傾
    倒廢棄物並無圖利之事實，惟證人蘇耀坤是否知悉本件21筆
    土地遭人傾倒廢棄土及股東為何人，均不足為被告子○○有
    利之認定，另證人李正隆於91年2月5日業經本院前審到庭證
    述：在本件棄土場圍籬2米高，設置時間伊已忘記等語明確
    （本院上訴卷第234頁），若就距今已近10前之事，再行詰
    問，更難期待真實之記憶，本院認為均無傳訊之必要。又被
    告子○○及其辯護人於95年3月24日再具狀聲請本院再開辯
    論，其理由不外乎係就前開力工工程有限公司申請回填土方
    無須雜項執照一情聲請再開辯論，惟本院業就此部分敘明明
    確，此部分之聲請再開辯論，本院認亦無必要。
  (十七)被告子○○之配偶朱明美是否有明知係犯貪污治罪條例第4
    條至第6條之罪所得之財物，故為收受、搬運、隱匿、寄藏
    或故買之情形，而構成貪污治罪條例第15條之罪；或基於幫
    助之犯意，幫助被告子○○犯上開本件之罪，因未據公訴人
    起訴，本院無從審究，應由檢察官另行偵查。
據上論斷，應依刑事訴訟法第369條第1項前段、第364條、第299
條第1項前段，92年12月17日修正公布水土保持法33條第3項前段
，81年7月17日修正公布之貪污治罪條例第2條前段、第3條、第
6條第1項第4款、第8條後段、第9條第1項、第2項、第16條、第
17條、刑法第11條前段、第2條第1項前段、後段、第28條、第31
條第1項、第55條、第37條第2項，判決如主文。
本案經檢察官羅榮乾到庭執行職務。
中    華    民    國    95    年    4    月     14    日
                  刑事第十九庭  審判長法  官  林堭儀
                                      法  官  宋  祺
                                      法  官  蔡明宏
以上正本證明與原本無異。
如不服本判決，應於收受送達後十日內向本院提出上訴書狀，其
未敘述上訴之理由者並得於提起上訴後十日內向本院補提理由書
（均須按他造當事人之人數附繕本）。
                                      書記官  陳建邦
中    華    民    國    95    年    4    月     17    日
附錄：本案論罪科刑法條全文
水土保持法第33條
有下列情形之一者，處新台幣6萬元以上30萬元以下罰鍰：
一違反第8條第1項規定未依水土保持技術規範實施水土保持之處
理與維護，或違反第22條第1項，未在規定期限內改正或實施仍
不合水土保持技術規範者。
二違反第12條至第14條規定之一，未先擬具水土保持計畫或未依
核定計畫實施水土保持之處理與維護者，或違反第23條規定，未
在規定期限內改正或實施仍不合水土保持技術規範者。
前項各款情形之一，經繼續限期改正而不改正者或實施仍不合水
土保持技術規範者，按次分別處罰，至改正為止，並令其停工，
得沒入其設施及所使用之機具，強制拆除及清除其工作物，所需
費用，由經營人、使用人或所有人負擔。
第1項第2款情形，致生水土流失或毀損水土保持之處理與維護設
施者，處6月以上5年以下有期徒刑，得併科新台幣60萬元以下罰
金；因而致人於死者，處3年以上10年以下有期徒刑，得併科新
台幣80萬元以下罰金；致重傷者，處1年以上7年以下有期徒刑，
得併科新台幣60萬元以下罰金。
81年7月17日修正公布貪污治罪條例第6條
有下列行為之一者，處五年以上有期徒刑，得併科新臺幣一百萬
元以下罰金：
一、意圖得利，抑留不發職務上應發之財物者。
二、募集款項或徵用土地、財物，從中舞弊者。
三、竊取或侵占職務上持有之非公用私有器材、財物者。
四、對於主管或監督之事務，直接或間接圖利者。
五、對於非主管或監督之事務，利用職權機會或身份圖利者。
前項之未遂犯罰之。


司法院資訊處製作；財團法人民間司法改革基金會備份。
